ACORDAO-COMPLETO-2430009

ACÓRDÃO 6277/2021 ATA 12/2021 - SEGUNDA CÂMARA

VISTOS, relatados e discutidos estes autos em que se apreciam recursos de reconsideração interpostos em conjunto pela Fundação Quinteto Violado (FQV) e por seu então presidente, Sr. Marcelo de Vasconcelos Cavalcanti Melo, contra o Acórdão 2753/2019-TCU-Segunda Câmara,
ACORDAM os Ministros do Tribunal de Contas da União, reunidos em Sessão da 2ª Câmara, ante as razões expostas pelo Relator, com fundamento nos arts. 32 e 33 da Lei 8.443/1992, em:
9.1. conhecer dos recursos e, no mérito, negar-lhes provimento;
9.2. dar ciência desta decisão à Procuradoria da República no Estado de Pernambuco, aos recorrentes e aos demais interessados.

Recursos de reconsideração interpostos em conjunto pela Fundação Quinteto Violado (FQV) e por seu então presidente, Sr. Marcelo de Vasconcelos Cavalcanti Melo (peça 49), contra o Acórdão 2.753/2019-TCU-2ª Câmara (peça 46)

Segunda Câmara

Ministério do Turismo.

3. Interessados/Responsáveis/Recorrentes:
3.1. Responsáveis: Fundação Quinteto Violado (02.051.376/0001-50); Marcelo de Vasconcelos Cavalcanti Melo (XXX.173.354-XX)
3.2. Recorrentes: Fundação Quinteto Violado (02.051.376/0001-50); Marcelo de Vasconcelos Cavalcanti Melo (XXX.173.354-XX).

13.1. Ministros presentes: Bruno Dantas (Presidente), Augusto Nardes (Relator), Aroldo Cedraz e Raimundo Carreiro.
13.2. Ministros-Substitutos presentes: Marcos Bemquerer Costa e André Luís de Carvalho.

AUGUSTO NARDES

Ministro-Substituto André Luís de Carvalho.

de tomada de contas especial (TCE) instaurada pela Coordenação-Geral de Convênios do Ministério do Turismo (MTur) em desfavor da Fundação Quinteto Violado (FQV) e do seu presidente, Sr. Marcelo de Vasconcelos Cavalcanti Melo, em razão da impugnação parcial das despesas do Convênio 73/2003, celebrado com o Instituto Brasileiro de Turismo (Embratur) , que teve por objeto incentivar o turismo mediante o apoio à implementação do projeto "Interiorização do Turismo com Arte" em diversas cidades do Estado de Pernambuco (peça 1, p. 23-30) .
2.1.	Conforme disposto na cláusula quarta do termo de convênio, foram previstos R$ 1.328.000,00 para a execução do objeto, dos quais R$ 1.195.090,00 seriam repassados pelo concedente e R$ 132.910,00 corresponderiam à contrapartida (peça 1, p. 25) . 
2.2.	Os recursos federais foram transferidos em uma única parcela, mediante a ordem bancária 03OB002995, no valor de R$ 1.195,090,00, emitida em 3/12/2003 (peça 1, p. 185) . Os recursos federais foram creditados na conta corrente específica em 5/12/2003 (peça 25, p. 62) .
2.3.	O ajuste vigeu no período de 13/11/2003 até 2/4/2004, conforme cláusula décima do termo de convênio (peça 1, p. 28 e 30) e prorrogações efetuadas mediante três termos aditivos (peça 1, p. 43, 51 e 54) . O segundo termo aditivo ao contrato também alterou o plano de trabalho pactuado (peça 1, p. 50-51) .
2.4.	O relatório do tomador de contas à peça 1, p. 143-150, conclui pela responsabilização da Fundação Quinteto Violado solidariamente com o Sr. Marcelo de Vasconcelos Cavalcanti Melo pelo dano no valor original de R$ 121.056,86.
2.5	Em consonância com o relatório do tomador de contas, o relatório da CGU concluiu que os responsáveis se encontram solidariamente em débito com a Fazenda Nacional pelo valor original de R$ 121.056,86, a partir do qual deve-se abater o saldo de recursos devolvidos à União em 30/7/2004 no valor de R$ 1.372,24 (peça 1, p. 183-189) . O certificado de auditoria e o parecer do dirigente do órgão de controle interno concluíram pela irregularidade das contas (peça 1, p. 191-193) . 
2.6.	O Ministro de Estado do Turismo atestou haver tomado conhecimento das conclusões constantes do relatório e do certificado de auditoria, bem como do parecer conclusivo do dirigente do órgão de controle interno (peça 1, p. 201) .
2.7.	No âmbito do Tribunal, 	foi promovida a citação dos responsáveis para apresentarem alegações de defesa e/ou recolherem aos cofres do Tesouro Nacional o valor de R$ 121.056,86, atualizado a partir de 3/12/2003, abatendo-se a quantia de R$ 1.732,24, restituída aos cofres públicos em 30/7/2004, em razão da impugnação parcial das despesas do Convênio 73/2003. Os responsáveis apresentaram alegações de defesa à peça 18. 
2.8.	A Secex-SC diligenciou aquela pasta ministerial solicitando a apresentação de cópia da prestação de contas do ajuste em tela (peças 22-23) . Em resposta à diligência, o MTur apresentou a documentação solicitada, a qual se encontra às peças 24-27.
2.9.	Após novo exame dos autos, foi proposta nova citação dos responsáveis, desta feita para apresentarem alegações de defesa e/ou recolherem aos cofres do Tesouro Nacional o valor total repassado pelo MTur (R$ 1.195.090,00) , abatido o valor já ressarcido (R$ 1.732,24) (peças 32-35) . 
2.10.	Os responsáveis apresentaram suas alegações de defesa de forma conjunta à peça 41.
2.11.	Após examinar as alegações de defesa apresentadas, a Unidade Técnica propôs a irregularidade das contas da Fundação Quinteto Violado e do Sr. Marcelo de Vasconcelos Cavalcanti Melo para condená-los ao pagamento do débito sob o valor integral repassado, sem prejuízo, todavia, de deixar de lhes aplicar a subsequente multa legal, ante a prescrição da pretensão punitiva do TCU (peças 42 a 44) .
2.12.	O representante do Ministério Público de Contas da União, Procurador Rodrigo Medeiros de Lima, manifestou-se de acordo com o encaminhamento oferecido pela Unidade Técnica, sem prejuízo de sugerir a inclusão do termo "solidariamente" ao texto da proposta de condenação constante da alínea "a" do parágrafo 93 da instrução à peça 42.
2.13.	O Tribunal de Contas da União proferiu o Acórdão 2753/2019-TCU-Segunda Câmara.
2.14.	Inconformados, a Fundação Quinteto Violado e Marcelo de Vasconcelos Cavalcanti Melo interpuseram recurso de reconsideração contra a decisão condenatória.
EXAME DE ADMISSIBILIDADE
3.	Reitera-se o exame preliminar de admissibilidade (peças 50-51) , ratificado à peça 53 pelo relator, Min. Augusto Nardes, que concluiu pelo conhecimento do recurso de reconsideração interposto pela Fundação Quinteto Violado e por Marcelo de Vasconcelos Cavalcanti Melo, suspendendo-se os efeitos dos itens 9.1 e 9.3 do Acórdão 2753/2019-TCU-Segunda Câmara e os estendendo para os demais devedores solidários, com fundamento nos artigos 32, inciso I, e 33 da Lei 8.443/1992.
EXAME TÉCNICO
4.	Delimitação dos recursos
4.1.	Constituem objeto do recurso as seguintes questões: 
a) ausência de responsabilidade do dirigente da Fundação Quinteto Violado; 
b) prescrição intercorrente;
c) violação aos princípios da ampla defesa e do contraditório;
d) execução do objeto do convênio;
e) enriquecimento sem causa da Administração e ausência de motivação, razoabilidade e proporcionalidade.
Da ausência de responsabilidade do dirigente da Fundação Quinteto Violado
5. 	Os recorrentes defendem que há ilegitimidade passiva 'ad causam' em favor do Sr. Marcelo de Vasconcelos Cavalcanti Melo com base nas seguintes alegações: 
a) o gestor de fundação privada não pode ser responsabilizado civilmente por eventuais dívidas da entidade, salvo se tivesse agido de forma temerária, com excesso de poderes, desvio de finalidade ou em confusão patrimonial (peça 49, p. 7-9) ; 
b) a Fundação é uma universalidade de bens, distinta da personalidade jurídica dos seus gestores; estes só podem ser responsabilizados por sua eventual dívida se tiverem cometido ilícito, agindo com má-fé, dolo ou culpa, o que não ocorreu na hipótese (peça 49, p. 7-9) ;
c) o Tribunal de Contas da União já reconheceu a necessidade de preenchimento dos requisitos para realizar a desconsideração da personalidade jurídica face aos gestores de pessoas jurídicas de direito privado (peça 49, p. 7-9) ;
d) imputar responsabilidade ao gestor da fundação seria forçar a aplicação da doutrina da desconsideração da personalidade jurídica sem que estejam configurados os necessários pressupostos (peça 49, p. 7-9) .
Análise
6. 	Os recorrentes defendem a impossibilidade de condenação solidária do Sr. Marcelo de Vasconcelos Cavalcanti Melo com a Fundação Quinteto Violado. Alegam que, não atuando de forma dolosa ou culposa, na medida em que não atuou de forma temerária, com excesso de poderes, desvio de finalidade ou em confusão patrimonial, o Sr. Marcelo de Vasconcelos Cavalcanti Melo seria isento de responsabilidade, devendo a eventual condenação recair exclusivamente sobre a fundação. 
6.1. 	A responsabilização do Sr. Marcelo de Vasconcelos Cavalcanti Melo decorreu do exercício da função de dirigente de entidade de natureza privada destinatária de transferências voluntárias de recursos federais, cuja regular utilização foi a ela confiada. Nesta hipótese, nasce a responsabilidade solidária entre a instituição e o seu dirigente, conforme restou assentado na Súmula TCU 286 assim erigida:
A pessoa jurídica de direito privado destinatária de transferências voluntárias de recursos federais feitas com vistas à consecução de uma finalidade pública responde solidariamente com seus administradores pelos danos causados ao erário na aplicação desses recursos.
6.2. 	Além disso, remansosa é a jurisprudência do TCU no sentido de ser desnecessária a desconsideração da personalidade jurídica de entidade privada convenente para que seus administradores sejam responsabilizados solidariamente com as entidades por eles dirigidas pelos danos causados ao erário, a exemplo do que restou decido pelos seguintes acórdãos: 
Não é necessário desconsiderar a personalidade jurídica da entidade privada convenente para alcançar seu dirigente, sobre o qual também recai a obrigação de comprovar a boa e regular aplicação dos recursos, respondendo em solidariedade com o referido ente. (Acórdão 6943/2015-TCU-Primeira Câmara, Rel. Min. Bruno Dantas) .
O representante legal de entidade privada responde solidariamente com a pessoa jurídica de direito privado que der causa a dano ao Erário na execução de avença celebrada com o poder público federal com vistas à realização de uma finalidade pública, pois exerce papel de gerenciador de recursos federais. (Acórdão 7482/2014-TCU-Primeira Câmara, Rel. Min. Walton Alencar Rodrigues) .
A pessoa jurídica de direito privado e seus administradores respondem solidariamente, quando derem causa a dano ao erário, na execução de avença celebrada com o poder público federal  (transferências voluntárias) com vistas à realização de uma finalidade pública. (Acórdão 5664/2014-TCU-Primeira Câmara, Rel. Min. Bruno Dantas) . 
6.3.	Dessa forma, deve ser rejeitada alegação de ausência de responsabilidade do dirigente da Fundação Quinteto Violado.
Da prescrição intercorrente
7. 	Os recorrentes defendem que houve prescrição intercorrente com base nas seguintes alegações: 
a) deve-se reconhecer que houve prescrição intercorrente do presente caso, sob risco de ofensa direta aos direitos fundamentais do contraditório, da ampla defesa e da segurança jurídica (peça 49, p. 9-15) ;
b) tendo a Fundação Quinteto Violado apresentado sua prestação de contas em 2/8/2004, a tramitação e a análise financeira se prolongaram por mais de 10 anos (peça 49, p. 9-15) ;
c) deve-se reconhecer a disposição do artigo 1º, §1º, da Lei Federal 9.873/1999, que estabelece a prescrição para o exercício da ação punitiva pela Administração Pública Federal (peça 49, p. 9-15) ;
d) houve a prescrição da tomada de contas na fase interna da TCE uma vez que o processo permaneceu paralisado por mais de 3 anos (peça 49, p. 9-15) ;
e) autores como Marçal Justen Filho defendem a aplicação do instituto da preclusão intercorrente quando a Administração Pública omitir as providências necessárias à conclusão do processo (peça 49, p. 9-15) ;
f) o Supremo Tribunal Federal (MS 24.448/DF, Rel. Min. Carlos Ayres Britto) defende a aplicação de prazo quinquenal prescricional (peça 49, p. 9-15) ;
g) segundo o Acórdão 2480/2015-TCU-Primeira Câmara, "a notificação do responsável na fase interna das apurações não interrompe a contagem do prazo prescricional da pretensão punitiva do TCU. No processo de controle externo, adota-se como causa interruptiva, com amparo no art. 202, inciso I, do Código Civil (Lei 10.406/2002) , a citação ou a audiência do responsável" (peça 49, p. 9-15) ;
h) somente a partir da citação do responsável ocorre a interrupção do prazo prescricional da pretensão punitiva do Estado; como o TCU chamou os interessados a se manifestarem em meados de 2017, não há como admitir que não ocorrera a prescrição da pretensão punitiva do Tribunal, uma vez que  a tomada de contas especial, em sua fase interna, teve início ainda em de 2014 (peça 49, p. 9-15) .
Análise
8. 	Inicialmente, cabe esclarecer que este Tribunal, em reiteradas decisões, tem entendido não se aplicarem aos processos de controle externo os prazos prescricionais previstos em normas que regulam hipóteses diversas, a exemplo das Leis 9.873/1999 (ação punitiva no exercício do poder de polícia) , 8.112/1990 (punições disciplinares) , 8.429/1992 (sanções por prática de atos de improbidade) e do Decreto 20.910/32 (prescrição das dívidas passivas da Fazenda Pública) .
8.1.	Quanto ao argumento de ter havido prescrição intercorrente, ressalta-se que a jurisprudência deste Tribunal se orienta no sentido de que os processos de controle externo não se sujeitam à prescrição intercorrente do art. 1º, § 1º, da Lei 9.873/99 (Acórdão 7146/2015-TCU-1ª. Câmara, Rel. Min. Bruno Dantas) , e de que não se aplica a prescrição intercorrente estabelecida na Lei 9.783/1999 à atividade de controle exercida pelo TCU, uma vez que não enquadrada como exercício do poder de polícia do Estado (Acórdãos 5533/2014-TCU-2ª. Câmara, Rel. Min. José Jorge, e 851/2017-TCU-Plenário, Rel. Min. Aroldo Cedraz) . 
8.2. 	No que concerne à prescrição da pretensão punitiva, a Unidade Técnica, ao propor a irregularidade das contas da Fundação Quinteto Violado e do Sr. Marcelo de Vasconcelos Cavalcanti Melo com a condenação ao pagamento do débito sob o valor integral repassado, manifestou-se pelo afastamento da aplicação da subsequente multa legal, ante a prescrição da pretensão punitiva do TCU (peças 28, p. 7, e 42-44) , tendo o MPTCU (peça 45) e o Ministro Relator (peça 47, p. 1) acolhido aquela proposta.  
8.3.	O reconhecimento da prescrição da pretensão punitiva no caso concreto não implica o afastamento do débito, uma vez que as ações de ressarcimento movidas pelo Estado contra os agentes causadores de danos ao erário são imprescritíveis, nos termos do art. 37, § 5º, da Constituição Federal e da Súmula TCU 282.  Esse entendimento é corroborado pelo Supremo Tribunal Federal - STF, que ao interpretar o art. 37, § 5º, da Constituição Federal firmou a tese da imprescritibilidade das ações de reparação de dano movidas pelo Estado (Mandado de Segurança 26.210/2008, de relatoria do ministro Ricardo Lewandowski) .
8.4. 	Recentemente, o Supremo Tribunal Federal, no âmbito do RE 636886/AL, fixou o seguinte enunciado para o Tema 899: "É prescritível a pretensão de ressarcimento ao erário fundada em decisão de Tribunal de Contas". Apesar dessa decisão, ainda pairam diversas dúvidas sobre a matéria pois é possível a conclusão de que a deliberação não tratou da prescrição do processo de controle externo levado a cabo perante o Tribunal de Contas da União, mas sim da prescrição intercorrente ocorrida durante a fase de execução do acórdão condenatório do Tribunal.
8.5. 	A questão trazida pelo novo entendimento do STF foi enfrentada pelo Tribunal no Acórdão 5236/2020-TCU-Primeira Câmara, Rel. Min. Benjamin Zymler, cujo voto é parcialmente transcrito a seguir: 
13. A decisão do STF versou sobre recurso extraordinário interposto pela União contra acórdão do Tribunal Regional Federal da 5ª Região que negou provimento a embargos de declaração opostos contra acórdão de sua lavra, assim ementado:
"EMENTA: TRIBUTÁRIO. PROCESSUAL CIVIL. EXECUÇÃO FISCAL. PROCESSO PARALISADO POR MAIS DE CINCO ANOS. PRESCRIÇÃO INTERCORRENTE. OCORRÊNCIA. 1. Para fins práticos, deve-se observar quando a Fazenda Pública foi intimada a providenciar o andamento do feito. Passados cinco anos sem diligências concretas, ocorre a prescrição intercorrente. Caso haja suspensão na forma do art. 40, da Lei n. 6.830/80, ocorre a extinção se o feito permanecer paralisado por mais de seis anos. 2. Na hipótese dos autos, houve o arquivamento sem baixa do processo em 12.08.1999 e até a data da sentença extintiva do feito em 05.06.2006, a Fazenda Nacional não apresentou nenhuma medida concreta quanto à localização do devedor ou de seus bens. Revela-se, portanto, inequívoca a ocorrência da prescrição intercorrente."
14. No caso, a Fazenda Pública deixou a ação paralisada por mais de seis anos, o que ensejou a declaração de prescrição intercorrente no aludido caso concreto. Como se vê da leitura da ementa, a questão controversa em discussão naquela deliberação era unicamente a prescrição intercorrente ocorrida durante a fase de execução do acórdão condenatório do Tribunal.
15. Com base nessa possível interpretação, a matéria decidida no aludido feito não teria nenhuma repercussão de ordem prática e jurídica na presente tomada de contas especial, cujo título executivo extrajudicial ainda não se formou. Caso a AGU, na execução de eventual decisão condenatória proferida neste feito, deixe de adotar as medidas pertinentes dentro do prazo de cinco anos, aí sim haverá a aplicação da tese emanada no RE 636886, com o reconhecimento da prescrição intercorrente da ação de ressarcimento ao erário fundada em decisão de Tribunal de Contas (a ação de execução fiscal) , pela hipotética inação da Fazenda Pública.
16. Ainda que se interprete que a decisão do STF seja também aplicável à tramitação do processo de controle externo no âmbito do TCU, exsurgem outras diversas questões fundamentais para que esta Corte de Contas estabeleça novo tratamento acerca da prescrição do débito e da pretensão punitiva, em particular qual seria o dies a quo  (data de ocorrência do fato irregular ou data do seu conhecimento pelo TCU) e as hipóteses de interrupção da prescrição.
17. Diante de todas as dúvidas ainda existentes sobre a decisão do STF no âmbito do RE 636886, opto por aplicar ao caso em exame a jurisprudência do TCU então existente, que se fundamenta no art. 37, § 5º, da Constituição Federal, no que tange ao ressarcimento do prejuízo, e no art. 205 da Lei 10.406/2002 (Código Civil) , no que se refere à pretensão punitiva.
8.6.	Portanto, prevalece, pelos motivos apontados pelo Ministro Benjamin Zymler nos fundamentos do Acórdão 5236/2020-TCU-1ª. Câmara, a atual jurisprudência do Tribunal em relação ao ressarcimento do dano ao erário, fundamenta no art. 37, § 5º, da Constituição Federal, e no art. 205 da Lei 10.406/2002, relativamente à pretensão punitiva.
Da violação aos princípios da ampla defesa e do contraditório
9. 	Os recorrentes defendem que houve violação aos princípios da ampla defesa e do contraditório em razão de terem transcorridos 10 anos entre o fato gerador e a citação pelo Tribunal de Contas para pronunciamento dos responsáveis com base nas seguintes alegações: 
a) a Fundação Quinteto Violado enviou relatório final de prestação de contas do convênio em 2/8/2004, e o processo de tomada de contas especial do convênio só foi concluído em 5/6/2015, passados 10 anos do início da prestação de contas (peça 49, p. 15-18) ;
b) a defesa no âmbito do TCU somente foi possibilitada em 2017, cerca de 15 anos após as circunstâncias fáticas; é desarrazoado que se exija dos responsabilizados a apresentação de provas após 15 anos, uma vez que há prejuízo para o exercício do contraditório e da ampla defesa (peça 49, p. 15-18) .
Análise
10.	A jurisprudência do TCU é pela necessidade de prova do impedimento ou dificuldade para o exercício pleno da defesa no caso do transcurso de longo lapso temporal, sendo até mesmo possível reconhecer de ofício a inviabilidade do contraditório ante as circunstâncias do caso concreto, a exemplo do que restou decidido pelos seguintes acórdãos: 
O eventual impedimento à plenitude do exercício de defesa, ou mesmo dificuldade na sua realização em razão do transcurso de grande lapso temporal entre os fatos e a citação de responsável deve, em regra, ser objeto de prova, cabendo à parte esse ônus. Todavia, a análise das circunstâncias do caso concreto pode conduzir o julgador a conclusão distinta, no sentido de que o transcurso de tal prazo possa inviabilizar a defesa (Acórdão 3879/2017-TCU-Primeira Câmara, rel. Min. Augusto Sherman) ;
O mero transcurso do tempo não acarreta, em toda e qualquer situação, prejuízo à ampla defesa ou à constituição do contraditório, devendo a configuração de tal prejuízo ser analisada em cada caso concreto, sob pena de violar-se a regra da imprescritibilidade das ações de cobrança de dano ao erário (Acórdão 1258/2019-TCU-Plenário, rel. Min. Bruno Dantas) .
O prejuízo à ampla defesa e ao contraditório decorrente da citação tardia deve ser efetivamente demonstrado pelo responsável com a indicação do obstáculo ou da dificuldade concreta que implicou prejuízo à defesa, não sendo suficiente a mera alegação (Acórdão 1244/2020-TCU-Primeira Câmara, Min. Bruno Dantas) .
10.1. 	No caso concreto, os recorrentes argumentam que não conseguem se defender a contento, sem justificar, no entanto, quais as reais dificuldades com que se depararam ao tentar reunir documentos comprobatórios. 
10.2. 	Observa-se, portanto, que não há evidências de que o decurso do tempo até a citação dos responsáveis por este Tribunal tenha prejudicado os respectivos direitos de defesa.
10.3. 	Logo, devem ser rejeitados os argumentos dos recorrentes referentes ao prejuízo ao contraditório e à ampla defesa.
Da execução do objeto do convênio
11. 	Os recorrentes defendem que o objeto do convênio foi plenamente executado e que houve comprovação da divulgação dos eventos e da ausência de dolo, falta grave e dano ao erário com base nas seguintes alegações: 
a) as supostas irregularidades decorrem de meras falhas formais; não houve dolo, falta grave ou dano ao erário (peça 49, p. 18-24) ;
b)  o Ministério do Turismo entendeu que o objeto conveniado, do ponto de vista técnico, foi cumprido; houve boa-fé e as obrigações pactuadas foram cumpridas (peça 49, p. 18-24) ;
c) o Ministério do Turismo, embora tenha declarado saneadas as ressalvas técnicas e financeiras, manteve a glosa parcial única e exclusivamente quanto à comprovação das ações de divulgação; a glosa ficou reduzida aos valores de mídia que não tiveram comprovantes de veiculação colacionados à prestação de contas; os valores glosados foram posteriormente fixados em R$ 119.684,62 (peça 49, p. 18-24) ;
d) continuaram diligenciando junto aos prestadores de serviços a fim de obterem integralmente os comprovantes de mídia faltantes; alguns prestadores de serviços informaram que houve perda parcial de seus acervos em virtude da ocorrência de enchentes na região (peça 49, p. 18-24) ;
e) requerem que seja autorizado pelo Tribunal que a Fundação Quinteto Violado possa ressarcir a diferença remanescente do débito com a execução de shows da Banda Quinteto Violado em eventos a serem designados pelo Ministério do Turismo ou pela Embratur (peça 49, p. 18-24) . 
Análise
12.	A Fundação Quinteto Violado (FQV) e seu presidente, Sr. Marcelo de Vasconcelos Cavalcanti Melo, tiveram as contas julgadas irregulares, com a condenação solidária ao pagamento do débito correspondente a R$ 1.195.090,00 (valor histórico) , em razão da impugnação parcial das despesas do Convênio 73/2003 (peças 6-7) .
12.1. 	A presente tomada de contas especial foi instaurada em razão da impugnação parcial de despesas do Convênio n° 73/2003, no valor de R$ 134.520,00 (R$ 121.056,86, considerando a proporção dos recursos do concedente, de 89,992%, nas referidas despesas glosadas, conforme Revisão Financeira, de 4/11/2013) , em decorrência dos fatos apontados a seguir, de acordo com o descrito inicialmente na Nota Técnica de Análise 301/2006 /MTur, de 15/12/2006; na Nota Técnica de Reanálise 261/2007/ MTur, de 29/5/2007; e, conclusivamente, na Nota Técnica de Reanálise 483/2011/MTur, de 17/2/2011 (peça 1, p. 185) : a) Nota Fiscal n. 0053, no valor de R$ 7.000,00, emitida pela empresa Constsul Ltda, com a data de emissão rasurada, não atendendo o disposto no art. 30 da IN/STN N° 01/1997; b) não foram encaminhados os mapas de mídia e as respectivas programações previstas, referentes ao anúncio em TV; c) não apresentação dos pedidos de inserções com as programações previstas e os mapas de irradiação assinadas pelas partes, concernentes ao anúncio em Rádio; d) ausência de exemplar de cada anúncio em jornal, bem como do pedido de inserções assinado pelas partes; e e) não foram encaminhadas fotografias válidas de cada um dos outdoors instalados e os respectivos endereços (as fotografias então enviadas demonstraram ser montagens) . 
12.2.	No âmbito do Tribunal, os responsáveis foram inicialmente citados para que apresentasse as suas defesas sobre as irregularidades com o dano ao erário sob o valor de R$ 121.056,86, em face da impugnação das despesas sem os correspondentes comprovantes realizada pelo MTur (peças 3-11) .
12.3.  	A partir da análise empreendida pela Unidade Técnica acerca das alegações de defesa dos responsáveis (peças 24-27) , estes foram novamente citados para apresentarem novas alegações de defesa sobre a totalidade do valor repassado pelo MTur sob o montante de R$ 1.195.090,00, uma vez que foram identificadas irregularidades diversas cometidas pelo convenente na prestação de contas e não analisadas pelo MTur (peças 28-29) .
12.4. 	As novas citações apontaram as seguintes irregularidades (peças 32-33) : a) evidências de montagem de prestação de contas - por conta de fotos com indícios de adulteração; mais de cinquenta notas fiscais de pelo menos cinco fornecedores preenchidas pela mesma pessoa, representando mais de 62% dos recursos federais repassados; e indícios de fraude em cotações de preços; b) execução do convênio em desacordo com o plano de trabalho pactuado; c) falta de comprovação de aplicação da integralidade da contrapartida na execução do ajuste; d) falta de apresentação dos contratos celebrados entre a convenente e as bandas que se apresentaram ou seus representantes; e) ausência de apresentação dos contratos de exclusividade do representante das bandas contratadas; f) falta de comprovação da razoabilidade dos preços relacionados com as contratações das bandas; g) falta de apresentação de documentos relativos aos procedimentos licitatórios exigidos pela IN STN 1/1997, que regia o convênio, ou, ao menos, cotações de preços válidas; e h) ausência de comprovação de veiculação de mídia em TV, rádio, jornais e outdoors.  
12.5	Apresentadas as novas defesas, a Unidade Técnica, após minudente análise final, propôs a irregularidade das contas da Fundação Quinteto Violado e do Sr. Marcelo de Vasconcelos Cavalcanti Melo para condená-los ao pagamento do débito sob o valor integral repassado (peças 42-44) , tendo a anuência do MPTCU (peça 45) e do relator, Min. Ministro-Substituto André Luís de Carvalho (peça 47) 
12.6.	Quanto às razões recursais, rejeitam-se as alegações de plena execução do objeto do convênio e que as irregularidades decorrentes de meras falhas formais, uma vez que os recorrentes não apresentaram documentos comprobatórios capazes de afastar as ocorrências apontadas pelo Tribunal. Nesse sentido, incorpora-se na presente instrução a análise da Unidade Técnica quanto às irregularidades constantes nas contas em exame, in verbis:   
73. Já a alegação dos responsáveis que as falhas verificadas são formais não procede. As irregularidades encontradas na prestação de contas são graves e não permitem concluir pelo correto e regular emprego dos recursos públicos. Montagem da prestação de contas, fotos com evidências de adulteração, notas fiscais de fornecedores distintos preenchidas pela mesma pessoa, execução do objeto em desacordo com plano de trabalho, falta de apresentação de documentos essenciais para a demonstração da correta utilização dos recursos e ausência de licitação não podem ser consideradas falhas formais. 
74. A própria execução integral do objeto pactuado, veementemente defendida pelos responsáveis pode ser questionada. A uma porque as evidências de adulteração e montagem de documentos da prestação de contas levantam dúvidas sobre a real execução do convênio. Note-se que não foram apresentadas notícias de jornal ou internet sobre os eventos realizados. 
75. A duas porque vários itens do plano de trabalho não foram de fato comprovados ou sequer especificados pelos responsáveis. A título de exemplo, pode-se citar a Nota Fiscal 26 da empresa Arte e Cena Comunicação e Assessoria SC Ltda., que, em sua discriminação registra a contratação de grupos folclóricos sem indicar quantos e quais os grupos que se apresentaram (peça 25, p. 200) . O mesmo ocorre com a Nota Fiscal 103, da empresa Maracatu Piaba de Ouro (peça 26, p. 3) , que trata de oficinas sem especificar quantidade e quais oficinas foram apresentadas (grifos acrescidos) .
12.7. 	Também deve ser rejeitada a alegação de que o Ministério do Turismo teria entendido que o objeto conveniado, do ponto de vista técnico, foi cumprido e que a glosa seria parcial. Conforme consta nos autos, o Tribunal apontou a ocorrência de irregularidades (peças 32-33) que não foram afastadas pelos recorrentes. De acordo com suas atribuições constitucionais, este Tribunal não está obrigado a seguir eventual entendimento de outros órgãos da administração pública, devendo realizar de forma autônoma e independente a apreciação da regularidade das contas dos gestores de bens e direitos da União.
12.8. 	Nesse sentido são os Acórdão 4632/2016-TCU-Primeira Câmara, relator Ministro Bruno Dantas; 4051/2013-TCU-2ª Câmara, relator Ministro Aroldo Cedraz; e 2230/2014-TCU-Plenário, relator Ministro Walton Alencar Rodrigues.
12.9. 	Portanto, as manifestações do controle interno não vinculam o TCU, que pode concluir de forma diferente, porém, fundamentada. E assim o Tribunal o fez. 
12.10. 	A alegação de que não obtiveram documentos faltantes junto aos fornecedores em razão da perda do acervo pela ocorrência de enchentes também não socorre os recorrentes. Como bem apontou a Unidade Técnica (peça 42, p. 17) , não foi apresentada qualquer documentação indicativa da ocorrência do fenômeno natural mencionado. Além disso, segundo entendimento do Tribunal, a ocorrência de caso fortuito ou força maior não exime de responsabilidade gestores de recursos públicos que, tendo oportunidade de demonstrar na época certa prevista para a prestação de contas o correto emprego dos recursos sob sua gestão, não o tenham feito (Acórdão 1040/2018-TCU-1ª. Câmara, Rel. Min. Walton Alencar Rodrigues) .
12.11. 	Além disso, as jurisprudências pacíficas do TCU e do Supremo Tribunal Federal são no sentido de que, nos processos de contas que tramitam nesta Casa, compete ao gestor o ônus da prova da boa e regular aplicação dos recursos públicos que lhe são confiados. Esse entendimento é decorrência do art. 70, parágrafo único, da Constituição Federal, in verbis:
"Prestará contas qualquer pessoa física ou jurídica, pública ou privada, que utilize, arrecade, guarde, gerencie ou administre dinheiros, bens e valores públicos ou pelos quais a União responda, ou que, em nome desta, assuma obrigações de natureza pecuniária".
12.12.  	Igualmente se mostram descabidas as alegações de boa-fé e ausências de dolo, culpa e má-fé.  A responsabilidade dos jurisdicionados perante o TCU é de natureza subjetiva, caracterizada mediante a presença de simples culpa stricto sensu, sendo desnecessária a caracterização de conduta dolosa ou má-fé do gestor para que este seja responsabilizado. Desse modo, é suficiente a quantificação do dano, a identificação da conduta do responsável que caracterize sua culpa, seja por imprudência, imperícia ou negligência, e a demonstração do nexo de causalidade entre a conduta culposa (stricto sensu) e a irregularidade que ocasionou o dano ao erário, conforme assentado na jurisprudência desta Corte, a exemplo do Acórdão 2420/2015-TCU-Plenário, Rel. Min. Benjamin Zymler.
12.13. 	No caso concreto, o Sr. Marcelo de Vasconcelos Cavalcanti Melo, presidente da Fundação Quinteto Violado, fora condenado precisamente pela comprovação de existência de culpa strictu sensu, eis que não observou o dever de cuidado com a gestão dos recursos públicos que lhe foram confiados. 
12.14.	A pretensão dos recorrentes de efetuar o ressarcimento do débito mediante a execução de shows da Banda Quinteto Violado em eventos a serem designados pelo Ministério do Turismo ou pela Embratur deve ser rejeitada diante da ausência de previsão legal para tal circunstância. 
12.15. 	Logo, não há como acolher as razões apresentadas.
Do enriquecimento sem causa da Administração Pública e ausência de motivação, razoabilidade e proporcionalidade 
13. 	Os recorrentes defendem que há enriquecimento sem causa da Administração Pública e inobservância de motivação, razoabilidade e proporcionalidade com base nas seguintes alegações: 
a) o objeto do convênio foi integralmente cumprido, tornando indevida a restituição dos valores aplicados ao convênio, sob pena de enriquecimento ilícito da administração em face do particular (peça 49, p. 24-27) ;
b) a Fundação Quinteto Violado e o Sr. Marcelo Melo não auferiram qualquer vantagem de cunho pecuniário estranho ao que foi pactuado (peça 49, p. 24-27) ;
c) de acordo com os preceitos da Lei de Introdução às Normas do Direito Brasileiro, não houve motivação, razoabilidade e proporcionalidade na condenação pelo ressarcimento da quantia estabelecida no acórdão recorrido (peça 49, p. 27-32) .
Análise
14.	Verifica-se nos autos que há indicativos de que houve montagem da prestação de contas (peças 42, p. 14-16, e 47, p. 2-3) . Além disso, a documentação juntada à presente tomada de contas especial não demonstra a regularidade dos gastos efetuados com a execução do objeto pactuado, bem assim o necessário nexo de causalidade entre estes e os recursos repassados (peça 47, p. 2) . 
14.1.	Segundo a jurisprudência do Tribunal, é inerente ao regime de prestação de contas previsto no art. 70, parágrafo único, da Constituição Federal o dever de o responsável pelo convênio demonstrar o nexo causal entre os recursos por ele geridos e os documentos de despesas referentes à execução (Acórdão 7200/2018-TCU-Segunda Câmara, Rel. Min. Marcos Bemquerer) .
14.2.	Ademais, conforme destacou a Unidade Técnica (peça 42, p. 16) , a ausência da comprovação da efetiva realização das metas do ajuste gera incerteza acerca da efetiva realização do objeto pactuado e impede estabelecer o nexo causal entre os recursos do convênio e as despesas efetuadas, importando na condenação dos responsáveis à devolução integral dos recursos transferidos, o que afasta as alegações de enriquecimento sem causa da Administração e de afronta aos princípios da razoabilidade e proporcionalidade. 
14.3.	A alegada ausência de motivação é na decisão do Tribunal que determinou o ressarcimento descabida. Tem-se, no caso concreto, que a fundamentação que embasa a deliberação pela irregularidade das contas e pela condenação em débito não se afasta dos motivos em razão dos quais os responsáveis foram chamados a se defender (peças 32 e 33) , a saber: a) evidências de montagem de prestação de contas - por conta de fotos com indícios de adulteração; mais de cinquenta notas fiscais de pelo menos cinco fornecedores preenchidas pela mesma pessoa, representando mais de 62% dos recursos federais repassados; e indícios de fraude em cotações de preços; b) execução do convênio em desacordo com o plano de trabalho pactuado; c) falta de comprovação de aplicação da integralidade da contrapartida na execução do ajuste; d) falta de apresentação dos contratos celebrados entre a convenente e as bandas que se apresentaram ou seus representantes; e) ausência de apresentação dos contratos de exclusividade do representante das bandas contratadas; f) falta de comprovação da razoabilidade dos preços relacionados com as contratações das bandas; g) falta de apresentação de documentos relativos aos procedimentos licitatórios exigidos pela IN STN 1/1997, que regia o convênio, ou, ao menos, cotações de preços válidas; h) ausência de comprovação de veiculação de mídia em TV, rádio, jornais e outdoors. 
14.4. 	Consoante se extrai do relatório e voto condutores do acórdão recorrido, foram adequadamente enfrentadas as alegações de defesa apresentadas conjuntamente pelos responsáveis à peça 41, concluindo o Relator pela ausência de nexo causal, evidenciando a existência dano ao erário pela integralidade dos valores federais transferidos, com base em sólida jurisprudência da Corte de Contas.
14.5.	Portanto, não há como acolher as razões apresentadas.
CONCLUSÃO
15.	Da análise do recurso apresentado, conclui-se que:
a) deve ser rejeitada alegação de ausência de responsabilidade do dirigente da Fundação Quinteto Violado;
b) não se aplica a prescrição intercorrente estabelecida na Lei 9.783/1999 à atividade de controle exercida pelo TCU, uma vez que não enquadrada como exercício do poder de polícia do Estado; enquanto o Tribunal não decidir de forma divergente, prevalece a jurisprudência pacificada em relação ao ressarcimento do dano ao erário, fundamentada no art. 37, § 5º, da Constituição Federal, e no art. 205 da Lei 10.406/2002, relativamente à pretensão punitiva;
c) o mero transcurso do tempo não acarreta, em toda e qualquer situação, prejuízo à ampla defesa ou à constituição do contraditório, devendo a configuração de tal prejuízo ser analisada em cada caso concreto, sob pena de violar-se a regra da imprescritibilidade das ações de cobrança de dano ao erário; 
d) rejeitam-se as alegações de plena execução do objeto do convênio uma vez que os recorrentes não apresentaram qualquer documento comprobatório a fim de afastar as irregularidades apontadas pelo Tribunal;
e) as alegações de enriquecimento sem causa da Administração e de inobservância de motivação, razoabilidade e proporcionalidade são descabidas.
PROPOSTA DE ENCAMINHAMENTO
16.	Ante o exposto, submete-se à consideração superior a presente análise do recurso de reconsideração interposto pela Fundação Quinteto Violado (FQV) e por Marcelo de Vasconcelos Cavalcanti Melo contra o Acórdão 2753/2019-TCU-Segunda Câmara, propondo-se, com fundamento nos artigos 32, inciso I, e 33, da Lei 8.443/1992, c/c o artigo 285 do RI/TCU:
a) conhecer do recurso e, no mérito, negar-lhe provimento; 
b) dar ciência da deliberação que vier a ser adotada à Procuradoria da República no Estado de Pernambuco, aos recorrentes e aos demais interessados.
2.	O titular da Serur anuiu ao encaminhamento proposto pela subunidade, ressalvando, apenas, a análise relativa à prescrição, conforme a seguir:
Trata-se de tomada de contas especial instaurada pela Coordenação-Geral de Convênios do Ministério do Turismo (MTur) em desfavor da Fundação Quinteto Violado (FQV) e do seu presidente, Sr. Marcelo de Vasconcelos Cavalcanti Melo, em razão da impugnação parcial das despesas do Convênio 73/2003, celebrado com o Instituto Brasileiro de Turismo (Embratur) , que teve por objeto incentivar o turismo mediante o apoio à implementação do projeto "Interiorização do Turismo com Arte" em diversas cidades do Estado de Pernambuco (peça 1, p. 23-30) .
2. Manifesto-me de acordo com a proposta de encaminhamento formulada pela Subunidade, ressalvada a análise relativa à prescrição. Verifico que os recorrentes defendem a ocorrência de prescrição intercorrente, com fundamento nas alegações resumidas no item 7 da instrução do auditor da Serur.
	3. A alegação de prescrição assume particular relevância, dado o recente julgamento, pelo STF, do RE 636.886 (tema 899 da repercussão geral) . Os significativos impactos deste julgamento foram objeto de análise pela Serur nos autos do TC-Processo 027.624/2018-8. Por economia processual, juntou-se a estes autos (peça 65) cópia do exame e do pronunciamento da unidade emitidos pela Serur naquele processo, em que foram fundamentadas as seguintes premissas, que serão consideradas no presente exame:
	a)  pela jurisprudência até então vigente, a pretensão punitiva exercida pelo Tribunal de Contas estava sujeita à prescrição, regida pelos critérios fixados no Acórdão 1441/2016-TCU-Plenário. Já quanto ao débito, a ação de ressarcimento era considerada imprescritível, por expressa previsão do art. 37, § 5º, da Constituição Federal. No entanto, ao julgar o RE 636.886, o STF conferiu nova interpretação a esse dispositivo, fixando a tese de que "é prescritível a pretensão de ressarcimento ao erário fundada em decisão de Tribunal de Contas";
	b)  embora o RE 636.886 tenha por objeto a execução de acórdão condenatório proferido pelo TCU, a interpretação conferida pelo STF ao art. 37, § 5º, da Constituição Federal, afeta a ação de ressarcimento como um todo, abrangendo não só a execução, mas também a pretensão condenatória. E, ao contrário da decisão proferida no julgamento do tema 897 (RE 852.475) , no tema 899, relativo à atuação do Tribunal de Contas, a conclusão de que a pretensão de ressarcimento é prescritível foi estabelecida de forma categórica, sem ressalvar as condutas dolosas;
	c)  as pretensões punitiva e de ressarcimento devem observar o mesmo regime na atividade de controle externo, dado o objetivo comum da prescrição, de fixar prazo para o Tribunal de Contas agir, buscando caracterizar o ilícito, identificar seu autor, dimensionar as consequências da conduta (em especial, a quantificação do dano) e impor as consequências legais, independentemente do fato de tais consequências terem natureza punitiva ou ressarcitória;
	d)  o Código Civil e a Lei 9.873/1999 constituem as duas alternativas que, de forma mais consistente, polarizam os debates acerca do regime de prescrição a ser observado no processo de controle externo. Não obstante a relevância dos fundamentos utilizados no Acórdão 1441/2016-TCU-Plenário, favoráveis à aplicação do Código Civil, a Lei 9.873/1999 adota balizas usuais no âmbito do direito público, prevê causas de interrupção em tudo compatíveis com o processo de controle externo e já vem sendo utilizada pelo STF para limitar o exercício da pretensão punitiva pelo TCU, em decisões posteriores ao Acórdão 1441/2016-TCU-Plenário. Assim, até que sobrevenha norma específica, entende-se que a prescrição das medidas de ressarcimento a cargo do tribunal de contas deve observar o regime Lei 9.873/1999;
	e)  considerando, porém, que o acórdão proferido no RE 636.886 ainda está sujeito à oposição de embargos declaratórios, não é recomendável reconhecer a prescrição desde logo, ante a possibilidade de esclarecimento da decisão em sentido diverso do ora defendido (como, por exemplo, no que se refere aos atos dolosos) ou mesmo a modulação de seus efeitos, para preservar as ações de controle instauradas com base no entendimento jurisprudencial até então vigente;
	f)  assim, nos casos em que a prescrição não tenha ocorrido por nenhum dos dois regimes (Código Civil ou Lei 9.873/1999) , o desfecho do processo não se alterará, qualquer que seja a premissa adotada (imprescritibilidade, prescritibilidade pelo Código Civil ou pela Lei 9.873/1999) , viabilizando-se o imediato julgamento. Já nas situações em que a pretensão de ressarcimento esteja prescrita por algum dos dois regimes, ou por ambos, é recomendável que o julgamento do processo seja sobrestado, até ulterior deliberação do Tribunal. 
	4. Partindo-se dessas premissas, passa-se ao exame da prescrição no caso concreto, que será feito com base na análise da Serur no referido TC-Processo 027.624/2018-8.
 Análise da prescrição segundo os critérios do Acórdão 1441/2016-TCU-Plenário
5. Verifica-se que o próprio tribunal, no acórdão recorrido, reconheceu que havia se operado a prescrição (§§ 13 a 17 do voto de peça 47) . Isso porque, entre a ordem para a citação no âmbito do TCU, em 12/12/2016 (peça 29) , e a data fatal para a prestação de contas final do ajuste, em 02/06/2004 (peça 1, fl. 26) , transcorreram-se mais de 10 anos.
6. Considerando a premissa de que as pretensões punitiva e de ressarcimento se submetem ao mesmo regime, conclui-se que estariam prescritas não só a possibilidade de aplicação de multa, mas também a de condenação ao ressarcimento, caso fossem adotados, para ambos os fins, os parâmetros definidos no Acórdão 1441/2016-TCU-Plenário.
Análise da prescrição pelo regime da Lei 9.873/1999 
	7. Adotando-se as premissas fixadas na Lei 9.873/1999 ao caso em exame, e mesmo considerando-se o prazo geral de cinco anos, observa-se que não teria ocorrido a prescrição. Para tanto, é preciso considerar os seguintes parâmetros:
a) Termo inicial:
8. A Lei 9.873/1999, art. 1º, parte inicial, traz previsão expressa de que prescreve em 5 anos a ação punitiva da Administração Pública Federal, contados da data da prática do ato. 
9. Na hipótese em exame, há de se ter como termo inicial da prescrição a data final para a prestação de contas, fixada em 2/6/2004 (peça 1, p. 26 e 54) .
b) Prazo:
10. A Lei 9.873/1999 apresenta um prazo geral de cinco anos (art. 1º) e um prazo especial previsto no art. 1º, § 2º, a saber: "quando o fato objeto da ação punitiva da Administração também constituir crime, a prescrição reger-se-á pelo prazo previsto na lei penal".
11. No presente caso, incide o prazo geral de 5 anos.
c) Interrupções por atos inequívocos de apuração dos fatos:
12. No regime da Lei 9.873/1999, a prescrição se interrompe "por qualquer ato inequívoco, que importe apuração do fato" (art. 2º, II) . Com esse fundamento, a prescrição foi interrompida:
a) em 15/10/2004, com a solicitação do Ministério do Turismo (Ofício 125/2004) para que o presidente da Fundação Quinteto Violado apresentasse novos documentos (peça 26, p. 93) ;
b) em 25/11/2004, com a emissão do Parecer Técnico 127/2004 (peça 26, p. 99) ;
em 15/8/2005, com a elaboração do Parecer Técnico Complementar 164/2005 (peça 26, p. 163) ;
c) em 15/12/2006, com a elaboração da Nota Técnica de Análise 301/2006 (peça 26, p. 167) ;
d) em 29/5/2007, com a elaboração da Nota Técnica de Reanálise 261/2007 (peça 26, p. 259) ;
e)  em 30/4/2008, com a expedição do Ofício 665/2008 informando sobre o não cumprimento de itens objeto de diligência prévia (peça 27, p. 98) ;
f)  em 24/2/2011, com a expedição do Ofício 480/2011 solicitando a restituição de recursos ao erário (peça 27, p. 108) ;
g)  em 4/11/2013, com a elaboração de revisão financeira (peça 27, p. 139) ;
h)  em 22/12/2014, com a elaboração do relatório de TCE 736/2014 (peça 1, p. 145) ; 
i)  em 5/6/2015, com a elaboração do relatório de auditoria 1107/2015 pela CGU (peça 1, p. 183) .
d) Interrupções pela citação dos responsáveis:
13. A prescrição também é interrompida "pela notificação ou citação do indiciado ou acusado, inclusive por meio de edital", nos termos do art. 2º, I, da Lei 9.873/1999. E, no regime dessa lei, a interrupção se dá pela citação propriamente dita, e não pelo despacho que a ordena. Com esse fundamento, houve a interrupção:
a) em 17/2/2016, com a citação realizada pelo TCU, por meio do Ofício 66/2016 (peça 6, p. 1) ; e
b) em 13/12/2016, com nova citação realizada pelo TCU, por meio do Ofício 1139/2016 (peça 32, p. 1) .
14. Cabe destacar, por oportuno, que, em se tratando de devedores solidários, a interrupção da prescrição feita a um prejudica aos demais. Incide, nesse caso, regra própria da teoria geral das obrigações, segundo a qual "a interrupção efetuada contra o devedor solidário envolve os demais" (art. 204, § 1º, do Código Civil) . São consequências próprias da solidariedade (a exemplo da regra de que o credor pode demandar qualquer dos devedores, art. 275 do Código Civil) , que não precisam ser repetidas em cada diploma legal específico.
e) Interrupção pela decisão condenatória recorrível:
15. Por fim, a prescrição também se interrompe "pela decisão condenatória recorrível" (art. 2º, III, da Lei 9.873/1999) . Com esse fundamento, houve a interrupção em 16/4/2019, data da sessão em que foi proferido o acórdão condenatório (peça 46) . Essa interrupção é relevante, por estabelecer prazo para julgamento do recurso.
f) Da prescrição intercorrente:
16. Nos termos do art. 1º, § 1º, da Lei 9.873/1999, opera-se a prescrição intercorrente se o processo ficar paralisado por mais de três anos, aguardando "julgamento ou despacho".
17. Nota-se que as próprias causas de interrupção elencadas acima permitem evidenciar que o processo teve andamento regular, não se operando a prescrição intercorrente. 
g) Conclusão:
18. Independentemente da existência de outras causas interruptivas não elencadas acima (citações no âmbito administrativo, tentativas de solução conciliatória etc.) , cujo levantamento não se fez necessário, observa-se, pelos eventos indicados, que em nenhum momento transcorreu prazo suficiente para se operar a prescrição, tomando-se por referência a Lei 9.873/1999, tida pelo STF como norma regente da prescrição da pretensão punitiva pelo TCU.
19. Partindo-se da premissa de que a pretensão reparatória segue as mesmas balizas, enquanto não houver norma específica a respeito, a demonstração de que não se operou a prescrição punitiva impõe, como consequência, a conclusão de que também é viável a condenação ao ressarcimento do prejuízo apurado nos autos.
Conclusão
20. Embora o julgamento, pelo Supremo Tribunal Federal (STF) , do Recurso Extraordinário 636.886 (tema 899 da repercussão geral) tenha por objeto a execução de acórdão condenatório proferido pelo TCU, abrangeu, como questão prejudicial, o próprio sentido e alcance da cláusula de imprescritibilidade prevista no art. 37, § 5º, da Constituição Federal. Além disso, ao contrário da decisão proferida pelo STF no tema 897 (RE 852.475) , no novo julgamento, relativo à atuação de tribunais de contas, a conclusão de que "é prescritível a pretensão de ressarcimento ao erário fundada em decisão de Tribunal de Contas" foi estabelecida de forma categórica, sem ressalvar as condutas dolosas. Esse entendimento é patente na fundamentação de ambas as deliberações.
21. Partindo dessa premissa, da prescritibilidade das medidas de ressarcimento a cargo do Tribunal de Contas, me parece apropriada a aplicação do regime prescricional da Lei 9.873/1999, até que sobrevenha norma específica, não obstante a relevância dos fundamentos utilizados no Acórdão 1441/2016-TCU-Plenário, favoráveis à aplicação do Código Civil.
22. Em favor da incidência da Lei 9.873/1999 pesa o fato de que ela adota balizas usuais no âmbito do direito público, prevê causas de interrupção em tudo compatíveis com o processo de controle externo e já vem sendo utilizada pelo STF para limitar o exercício da pretensão punitiva pelo TCU em julgamentos posteriores ao Acórdão 1441/2016-TCU-Plenário.
23. Por outro lado, é relevante a constatação de que o Código Civil e a Lei 9.873/1999 constituem as duas alternativas que, de forma mais consistente, polarizam os debates acerca do regime de prescrição a ser observado no processo de controle externo. Como dito, são os regimes utilizados, respectivamente, por esta Corte de Contas e pelo STF, para estabelecer o regramento atinente à prescrição da pretensão punitiva. É absolutamente razoável, portanto, que se vislumbre a adoção de uma dessas normas para a prescrição relativa à pretensão de ressarcimento ao erário no âmbito do TCU.
24. Assim sendo, nos casos concretos em que a prescrição não tenha ocorrido por nenhum dos dois sistemas, a discussão torna-se irrelevante. O desfecho do processo não se alteraria qualquer que fosse a premissa adotada (da imprescritibilidade, da prescritibilidade pelo regime do Código Civil ou da prescritibilidade pelo regime da Lei 9.873/1999) , pois, ainda que o exercício da atividade fiscalizadora pelo Tribunal de Contas estivesse sujeito a prazo extintivo, ele não teria sido extrapolado.
25. Já nas situações em que a pretensão de ressarcimento esteja prescrita por algum dos dois regimes (ou mesmo por ambos) , parece-me recomendável que, nesse primeiro momento, o julgamento do processo seja sobrestado, até ulterior deliberação do Tribunal. 
26. Com efeito, após a publicação do acórdão do RE 636.886, a decisão ainda estará sujeita à eventual oposição de embargos declaratórios ou à possível modulação de seus efeitos. Logo, penso que seria prematuro reconhecer a prescrição desde logo e, após, verificar que pontos importantes da decisão foram esclarecidos em sentido diverso da compreensão ora defendida (como, por exemplo, no que se refere aos atos dolosos) ou então se constatar que vieram a ser atribuídos efeitos prospectivos à decisão, preservando as fiscalizações constituídas sob a égide da jurisprudência até então vigente, de imprescritibilidade das ações de ressarcimento.
27. Na situação em exame no presente processo, teria ocorrido a prescrição caso o Código Civil fosse adotado como referência, embora não teria se operado pelo regime da Lei 9.873/1999.
28. Não se mostra recomendável, porém, decidir, nesta ocasião, pela utilização de um ou outro regime, ante o cenário exposto, de que é possível o esclarecimento da decisão, em sentido diverso da compreensão ora defendida, ou mesmo a modulação de sua eficácia, para preservar as ações de controle instauradas com base no entendimento jurisprudencial então vigente. 
29. Por esse motivo, manifesto-me no sentido de que o julgamento do presente recurso de reconsideração seja sobrestado até o trânsito em julgado do RE 636.886 ou ulterior deliberação do Tribunal a respeito do tema.
Encaminhem-se os autos ao Ministério Público junto ao TCU e, posteriormente, ao Gabinete da Exmo. Ministro Augusto Nardes.
3.	O Ministério Público junto a este Tribunal manifesta sua concordância parcial em relação ao encaminhamento sugerido pela Serur, ante as seguintes considerações (peça 69) :
Cuidam os autos de recurso de reconsideração interposto em conjunto pela Fundação Quinteto Violado (FQV) e por seu então presidente, Sr. Marcelo de Vasconcelos Cavalcanti Melo (peça 49) , contra o Acórdão 2753/2019-TCU-Segunda Câmara (relator: Ministro-Substituto André Luís de Carvalho - peça 46) .
Por meio da referida deliberação, a associação privada e seu então dirigente principal tiveram suas contas julgadas irregulares, com a consequente imputação de débito, em solidariedade, no montante de R$ 1.195.090,00 (data de ocorrência indicada no subitem 9.1 do Acórdão 2753/2019-TCU-Segunda Câmara: 3/12/2002[footnoteRef:2]) , com crédito de R$ 1.732,24,00 (data de ocorrência: 30/7/2004) . Não houve aplicação de sanção, em vista da incidência da prescrição da pretensão punitiva (Acórdão 1441/2016-TCU-Plenário - relator: Ministro Benjamin Zymler; redator: Ministro Walton Alencar Rodrigues) . [2:  A data de ocorrência do débito está incorreta. A deliberação recorrida considerou como data de ocorrência o dia "03/12/2002", quando quis ter feito menção ao dia 3/12/2003, quando foi emitida a ordem bancária 03OB002995 (pec¿a 1, p. 171) . Os recursos federais foram creditados na conta corrente específica do convênio em 5/12/2003 (pec¿a 25, p. 62) .] 
Por oportuno, cabe destacar que a autuação desta TCE pelo Ministério do Turismo (MTur) , em 7/10/2011 (peça 1, p. 146) , foi motivada pela impugnac¿a¿o de despesas relacionadas ao Conve¿nio 73/2003 (peça 1, p. 23-30) , celebrado em 13/11/2003 entre a FQV e o extinto Instituto Brasileiro de Turismo (Embratur) , no valor total de R$ 1.328.000,00 - sendo R$ 1.195.090,00 de recursos federais e R$ 13.910,00 como contrapartida do convenente.
O objeto do convênio era incentivar o turismo por meio do apoio ao projeto denominado "Interiorizac¿a¿o do Turismo com Arte", em diversas cidades do Estado de Pernambuco, tendo sido sua vigência estipulada para o período de 13/11/2003 a 2/4/2004, com prazo de prestação de contas até 1º/6/2004 (peça 1, p. 125) .
Neste processo, a condenação dos recorrentes decorreu da conclusão do Tribunal de que não teriam sido apresentadas justificativas aceitáveis para as seguintes ocorrências, indicadas nos ofícios de citação (peças 32 e 33) :
a)	evidências de montagem de prestação de contas - por conta de fotos com indícios de adulteração; mais de cinquenta notas fiscais de pelo menos cinco fornecedores preenchidas pela mesma pessoa, representando mais de 62% dos recursos federais repassados; e indícios de fraude em cotações de preços;
b)	execução do convênio em desacordo com o plano de trabalho pactuado; 
c)	falta de comprovação de aplicação da integralidade da contrapartida na execução do ajuste;
d)	falta de apresentação dos contratos celebrados entre a convenente e as bandas que se apresentaram ou seus representantes;
e)	ausência de apresentação dos contratos de exclusividade do representante das bandas contratadas;
f)	falta de comprovação da razoabilidade dos preços relacionados com as contratações das bandas;
g)	falta de apresentação de documentos relativos aos procedimentos licitatórios exigidos pela IN STN 1/1997, que regia o convênio, ou, ao menos, cotações de preços válidas;
h)	ausência de comprovação de veiculação de mídia em TV, rádio, jornais e outdoors;
 (grifo nosso) 
Ao analisar o recurso de reconsideração, o Auditor Federal de Controle Externo (AUFC) da Secretaria de Recursos do Tribunal (Serur) , com a concordância do diretor da unidade técnica (peças 66 e 67) , sugeriu que o TCU conhecesse do recurso de reconsideração e, no mérito, negasse-lhe provimento.
As conclusões do AUFC, que o levaram a propor a rejeição do recurso, constam do parágrafo 15 da instrução à peça 66 (p. 11-12) , in verbis:
a) deve ser rejeitada alegação de ausência de responsabilidade do dirigente da Fundação Quinteto Violado;
b) não se aplica a prescrição intercorrente estabelecida na Lei 9.783/1999 à atividade de controle exercida pelo TCU, uma vez que não enquadrada como exercício do poder de polícia do Estado; enquanto o Tribunal não decidir de forma divergente, prevalece a jurisprudência pacificada em relação ao ressarcimento do dano ao erário [pela imprescritibilidade], fundamentada no art. 37, § 5º, da Constituição Federal, e no art. 205 da Lei 10.406/2002, relativamente à pretensão punitiva; 
c) o mero transcurso do tempo não acarreta, em toda e qualquer situação, prejuízo à ampla defesa ou à constituição do contraditório, devendo a configuração de tal prejuízo ser analisada em cada caso concreto, sob pena de violar-se a regra da imprescritibilidade das ações de cobrança de dano ao erário; 
d) rejeitam-se as alegações de plena execução do objeto do convênio uma vez que os recorrentes não apresentaram qualquer documento comprobatório a fim de afastar as irregularidades apontadas pelo Tribunal;
e) as alegações de enriquecimento sem causa da Administração e de inobservância de motivação, razoabilidade e proporcionalidade são descabidas.
 (grifos nossos) 
O titular da Serur, por meio do pronunciamento à peça 68, manifestou-se "de acordo com a proposta de encaminhamento formulada pela Subunidade, ressalvada a análise relativa à prescrição." (peça 68, p. 1) .
O secretário da Serur observou que a alegação de prescrição intercorrente por parte da FQV e do Sr. Marcelo de Vasconcelos Cavalcanti Melo motivaria que o Tribunal levasse em conta, na apreciação do recurso de reconsideração, o julgamento promovido pelo Supremo Tribunal Federal (STF) , em 17/4/2020, do Recurso Extraordinário (RE) 636.886, no qual foi discutido o alcance da regra estabelecida no art. 37, § 5º, da Constituição Federal[footnoteRef:3], relativamente a pretensões de ressarcimento ao erário fundadas em decisões de Tribunal de Contas. [3:  Constituição Federal:"Art. 37 omissis (...) § 5º A lei estabelecerá os prazos de prescrição para ilícitos praticados por qualquer agente, servidor ou não, que causem prejuízos ao erário, ressalvadas as respectivas ações de ressarcimento." (grifo nosso) ] 
No mencionado RE, foi fixada a tese de repercussão geral, no Tema 899, de que "É prescritível a pretensão de ressarcimento ao erário fundada em decisão de Tribunal de Contas", nos termos do voto do Ministro Alexandre de Moraes[footnoteRef:4]. [4:  Informação apresentada na descrição da decisão apresentada no site do STF: "Os Ministros Roberto Barroso, Edson Fachin e Gilmar Mendes acompanharam o Relator com ressalvas." (grifo nosso) .] 
O titular da Serur registrou, em seu pronunciamento, que a unidade técnica teria realizado, no âmbito do TC Processo 027.624/2018-8[footnoteRef:5], exame aprofundado do impacto do RE 636.886 nos processos de controle externo. Com base no estudo realizado pela unidade técnica no referido TC, foram por ela adotadas as seguintes premissas: [5:  TCE julgada por meio do Acórdão 2041/2019-TCU-Plenário, retificado materialmente pelo Acórdão 228/2020-TCU-Plenário, (relator para os dois acórdãos: Ministro-Substituto André Luís de Carvalho) . Contra a primeira dessas deliberações foi interposto recurso de reconsideração, pendente de apreciação.] 
a) pela jurisprudência até então vigente, a pretensão punitiva exercida pelo Tribunal de Contas estava sujeita à prescrição, regida pelos critérios fixados no Acórdão 1441/2016-TCU-Plenário. Já quanto ao débito, a ação de ressarcimento era considerada imprescritível, por expressa previsão do art. 37, § 5º, da Constituição Federal. No entanto, ao julgar o RE 636.886, o STF conferiu nova interpretação a esse dispositivo, fixando a tese de que "é prescritível a pretensão de ressarcimento ao erário fundada em decisão de Tribunal de Contas";
b) embora o RE 636.886 tenha por objeto a execução de acórdão condenatório proferido pelo TCU, a interpretação conferida pelo STF ao art. 37, § 5º, da Constituição Federal, afeta a ação de ressarcimento como um todo, abrangendo não só a execução, mas também a pretensão condenatória. E, ao contrário da decisão proferida no julgamento do tema 897 (RE 852.475) , no tema 899, relativo à atuação do Tribunal de Contas, a conclusão de que a pretensão de ressarcimento é prescritível foi estabelecida de forma categórica, sem ressalvar as condutas dolosas;
c) as pretensões punitiva e de ressarcimento devem observar o mesmo regime na atividade de controle externo, dado o objetivo comum da prescrição, de fixar prazo para o Tribunal de Contas agir, buscando caracterizar o ilícito, identificar seu autor, dimensionar as consequências da conduta (em especial, a quantificação do dano) e impor as consequências legais, independentemente do fato de tais consequências terem natureza punitiva ou ressarcitória; 
d) o Código Civil e a Lei 9.873/1999 constituem as duas alternativas que, de forma mais consistente, polarizam os debates acerca do regime de prescrição a ser observado no processo de controle externo. Não obstante a relevância dos fundamentos utilizados no Acórdão 1441/2016-TCU-Plenário, favoráveis à aplicação do Código Civil, a Lei 9.873/1999 adota balizas usuais no âmbito do direito público, prevê causas de interrupção em tudo compatíveis com o processo de controle externo e já vem sendo utilizada pelo STF para limitar o exercício da pretensão punitiva pelo TCU, em decisões posteriores ao Acórdão 1441/2016-TCU-Plenário. Assim, até que sobrevenha norma específica, entende-se que a prescrição das medidas de ressarcimento a cargo do tribunal de contas deve observar o regime Lei 9.873/1999; 
e) considerando, porém, que o acórdão proferido no RE 636.886 ainda está sujeito à oposição de embargos declaratórios, não é recomendável reconhecer a prescrição desde logo, ante a possibilidade de esclarecimento da decisão em sentido diverso do ora defendido (como, por exemplo, no que se refere aos atos dolosos) ou mesmo a modulação de seus efeitos, para preservar as ações de controle instauradas com base no entendimento jurisprudencial até então vigente; 
f) assim, nos casos em que a prescrição não tenha ocorrido por nenhum dos dois regimes (Código Civil ou Lei 9.873/1999) , o desfecho do processo não se alterará, qualquer que seja a premissa adotada (imprescritibilidade, prescritibilidade pelo Código Civil ou pela Lei 9.873/1999) , viabilizando-se o imediato julgamento. Já nas situações em que a pretensão de ressarcimento esteja prescrita por algum dos dois regimes, ou por ambos, é recomendável que o julgamento do processo seja sobrestado, até ulterior deliberação do Tribunal.
 (parágrafo 3 do pronunciamento à peça 68, p. 1-2 - grifos nossos) 
Com base nessas premissas, o secretário da Serur chegou às seguintes conclusões, no que se refere ao caso sob exame nesta TCE:
estariam prescritas as pretensões punitiva (reconhecida pela deliberação recorrida) e de ressarcimento, "caso fossem adotados, para ambos os fins, os parâmetros definidos no Acórdão 1441/2016-TCU-Plenário" (parágrafo 6 do pronunciamento à peça 68, p. 2) ;
não teria ocorrido a prescrição da pretensão de ressarcimento, caso a análise fosse levada a efeito sob as regras da Lei 9.873/1999;
não teria operado a prescrição intercorrente, prevista no art. 1º, § 1º, da Lei 9.873/1999;
tendo como norma orientadora a Lei 9.873/1999, "tida pelo STF como norma regente da prescrição da pretensão punitiva pelo TCU" (parágrafo 18 do pronunciamento à peça 68, p. 4 - grifo nosso) , não teria ocorrido a espécie de prescrição grifada.
Tendo em vista a possibilidade de sujeição do RE 636.886 à oposição de embargos de declaração ou à modulação dos efeitos de seu julgamento ocorrido em 17/4/2020, o titular da Serur sugeriu que a apreciação do presente recurso de reconsideração fosse sobrestada até o trânsito em julgado do mencionado RE ou ulterior deliberação do Tribunal a respeito do tema.
***
O Ministério Público concorda parcialmente com a proposta de encaminhamento da Serur, pelas razões que passa a expor.
Considerando as datas em que foram cometidas as irregularidades apuradas nesta TCE, faz-se necessário promover o exame da eventual incidência da prescrição da pretensão de ressarcimento ao erário, a exemplo daquele levado a efeito por este membro do Ministério Público no TC Processo 012.388/2018-1[footnoteRef:6].  [6:  TCE em andamento, sob relatoria do Ministro-Substituto Augusto Sherman Cavalcanti.] 
Destaca-se, conforme será defendido a seguir, nos orientamos, prioritariamente, pelo emprego da tese decenal, com base no Código Civil (incidência direta) , para a aferição dos marcos prescricionais quanto à pretensão de ressarcimento, em aderência à jurisprudência assente do TCU, e, apenas subsidiariamente, a aplicação, por analogia, da Lei 9.873/1999. São, de todo modo, ambas as teses defensáveis.
Não obstante o RE 636.886 ter sido julgado tendo como contexto a fase de execução de título executivo oriundo de decisão de Tribunal de Contas, é possível constatar, à vista do teor do voto do Ministro Alexandre de Moraes, ao qual aderiram os demais[footnoteRef:7], que a interpretação conferida pela Corte Suprema à matéria constitucional, quanto à inteligência do art. 37, § 5º, da Constituição Federal, é a da prescritibilidade, como regra, da pretensão de ressarcimento ao erário. [7:  Informação apresentada na descrição da decisão apresentada no site do STF: "Os Ministros Luís Roberto Barroso e Gilmar Mendes acompanharam o Relator com ressalvas." (grifo nosso) .] 
Segundo constou do item 2 da ementa do acórdão, somente seriam imprescritíveis "as ações de ressarcimento ao erário fundadas na prática de ato de improbidade administrativa doloso tipificado na Lei de Improbidade Administrativa - Lei 8.429/1992" (grifo nosso) , conforme tese anteriormente definida[footnoteRef:8]. [8:  "São imprescritíveis as ações de ressarcimento ao erário fundadas na prática de ato doloso tipificado na Lei de Improbidade Administrativa." (Tema 897 de repercussão geral) .] 
A conclusão externada afasta, em nosso sentir, a possibilidade de a Corte de Contas continuar a empregar, no exame de suas TCEs, a Súmula TCU 282, segundo a qual "As ac¿o¿es de ressarcimento movidas pelo Estado contra os agentes causadores de danos ao era¿rio sa¿o [em quaisquer casos] imprescriti¿veis.", por veicular interpretação que não mais se coaduna com o entendimento do STF.
Ao mesmo tempo, exige que o TCU se debruce a respeito do prazo e regime prescricionais aplicáveis à pretensão ressarcitória exercida em sede de processo de contas, na medida em que sobre ela não disse a decisão do STF, inclusive por refugir à matéria de direito que lhe fora submetida na oportunidade.
Assim, não havendo, na Lei 8.443/1992 ou em qualquer outro diploma legal, disposição específica, incumbe à Corte de Contas apontar, em atenção ao postulado da segurança jurídica e à vista dos parâmetros legislativos existentes, o arcabouço normativo aplicável, de forma a orientar os trabalhos no âmbito do Tribunal e nortear seus jurisdicionados.
Isso já foi feito no que tange especificamente à pretensão sancionatória, no Acórdão 1441/2016-TCU-Plenário, por ocasião da apreciação de incidente de uniformização de jurisprudência - ante a prevalência, àquele tempo, da tese da imprescritibilidade em qualquer hipótese da pretensão de ressarcimento ao erário. Ali se definiu a aplicação das regras gerais de prescrição, tratadas no Código Civil, aos processos de controle externo, inclusive quanto ao prazo decenal do art. 205 daquele diploma legal, aplicável quando inexistente prazo específico.
Mesmo que reparação e penalidade tenham naturezas distintas, este membro do Ministério Público entende pela aplicação do mesmo regime e prazo decenal também à pretensão de ressarcimento, no controle externo, pelas mesmas razões empregadas pelo Tribunal em relação à pretensão sancionatória, em deferência à jurisprudência da Corte de Contas e, também, como forma de assegurar a uniformidade dos critérios de contagem do prazo prescricional.
Não se ignora a existência de alguma divergência quanto à aplicação, no âmbito do Direito Público, das normas gerais de prescrição do Código Civil, pela especial pertinência do diploma às relações jurídicas de Direito Privado. Porém, disposições do Código Civil têm, sim, teor de normas gerais de Direito, aplicáveis também ao Direito Público à falta de norma específica -derrogatória da norma geral, pelo critério da especialidade.
Cumpre esclarecer que a aplicação do regramento do Código Civil à prescrição no âmbito do TCU se faz por incidência direta, na condição de regra geral, o que dispensa o suprimento de lacuna legal, por meio de analogia. Nesse sentido, cabe transcrever excerto da manifestação do Ministro Walton Alencar Rodrigues, assente no voto revisor aprovado pelo Plenário do TCU quando da prolação do Acórdão 1.441/2016:
O silêncio da Lei 8.443/1992, acerca da prescrição da multa, não abre lacuna a ser colmatada por analogia, mas hipótese de incidência da regra geral de prescrição, contida na legislação civil codificada.
Haveria, portanto, quando menos, lei formal, dispondo sobre a prescrição do dever-poder sancionador do Tribunal. A expressa disposição legal impede o uso da analogia, porque o instituto somente tem lugar na hipótese de omissão da lei. Essa, aliás, a dicção do art. 4º da Lei de introdução às normas do direito brasileiro, que transcrevo:
"Art. 4º Quando a lei for omissa, o juiz decidirá o caso de acordo com a analogia, os costumes e os princípios gerais de direito." (grifos meus) 
No caso em exame, não há lacuna a ser preenchida por analogia com o direito público ou civil, mas regra de incidência direta, assentada no art. 205 do Código Civil.
Por essas razões, afasto-me das conclusões trazidas pelo e. relator, no sentido de que o Tribunal haveria de subordinar seu poder-dever de impor sanções à prescrição quinquenal, por ser esse o prazo preponderante "no microssistema do Direito Público". 
Manifesto-me, pois, pela incidência da regra geral de prescrição assentada no Código Civil, aplicável a todos os casos em que a lei sobre ela não dispuser explicitamente.
 (grifos nossos e do original) 
A mesma linha de raciocínio ora defendida foi desenvolvida no parecer proferido pelo então Procurador-Geral do MP/TCU, Dr. Paulo Soares Bugarin, no âmbito do TC Processo 030.926/2015-7, conforme demonstra o trecho seguinte:
12. Sobre o uso do Código Civil para extrair a norma jurídica aplicável à prescrição da pretensão punitiva afeta às relações de Direito Público, entendo que, sem embargo de reconhecer os contornos próprios de cada disciplina, não se pode delimitar de forma estanque as esferas entre Direito Civil e Direito Administrativo, Direito Público e Direito Privado. Nesse sentindo, para alguns doutrinadores, a crescente constitucionalização do Direito Civil (expoente do Direito Privado) e do Direito Administrativo (expoente do Direito Público) contribui para a dificuldade, em qualificadas dimensões, na contraposição pura e simples entre Direito Público e Privado. 
13. Com efeito, nem tudo que está dentro do Código Civil é propriamente, ou exclusivamente, matéria de Direito Civil. Não se pode olvidar que o CC/2002 também dispõe de matérias consideradas de cunho administrativo, tais como: conceituação de pessoa jurídica de direito público (arts. 40 e 41) ; responsabilidade civil de pessoa jurídica de direito público (art. 43) ; fundações (art. 62 e seguintes) ; bens públicos (art. 98 e seguintes) ; desapropriação (art. 1.275, inciso V, considerada como causa de perda da propriedade imóvel) ; as restrições ao uso anormal da propriedade (art. 1.277 e seguintes) ; a passagem forçada (art. 1.285) ; a imposição de passagem de cabos e tubulações (art. 1.286) ; a regulação das águas e questão dos aquedutos (art. 1288 e seguintes) ; a limitação entre prédios (art. 1.297) e o direito de construir (art. 1299 e seguintes) .
14. Da mesma forma, diversos institutos do Direito Civil são corriqueiramente utilizados pelo Tribunal, inclusive em sua atuação sancionadora, a exemplo da solidariedade passiva (arts. 275 a 285 do CC/2002) e da desconstituição da personalidade jurídica de empresas (art. 50 do CC/2002) .
15. Desta forma, data vênia, não se mostra despropositado ou inadequado utilizar a disciplina do Código Civil para se estabelecer prazo prescricional aplicável ao TCU.
 (peça 3, p. 3, do TC Processo 030.926/2015-7 - grifos nossos e do original) 
Tendo em vista a adoção do Código Civil como marco legal a nortear a tese ora defendida, cabe verificar qual seria o marco temporal a ser adotado pelo Tribunal como início da contagem do prazo prescricional para o exercício da pretensão de ressarcimento.
O Código Civil, em seu art. 189, estabelece que "violado o direito, nasce para o titular a pretensão, a qual se extingue, pela prescrição, nos prazos a que aludem os arts. 205 e 206". Para a atividade de controle externo, o momento de violação do direito pode ser associado à data da ocorrência da irregularidade, ou seja, da prática de algum ilícito que acarrete dano aos cofres públicos. Esse seria, portanto, o marco inicial para o exercício da pretensão condenatória do TCU, pelo qual se dá a "apuração dos fatos, identificação dos responsáveis e quantificação do dano", ex vi do disposto no art. 8º da Lei 8.443/1992.
Há que se reconhecer, contudo, a suspensão do curso do prazo prescricional sempre que momentaneamente obstado o prosseguimento no exercício da pretensão por razão unicamente imputável ao responsável, a exemplo da submissão extemporânea de elementos adicionais. Uma vez obstada, temporariamente, a pretensão, não deve ter curso a prescrição, por necessária simetria, na medida em que a última constitui, justamente, o prazo legal de exercício da primeira.
O referido entendimento é extraído do item 9.1.5 do Acórdão 1441/2016-TCU-Plenário:
9.1. deixar assente que:
 (...) 
9.1.5. haverá a suspensão da prescrição toda vez que o responsável apresentar elementos adicionais de defesa, ou mesmo quando forem necessárias diligências causadas por conta de algum fato novo trazido pelos jurisdicionados, não suficientemente documentado nas manifestações processuais, sendo que a paralisação da contagem do prazo ocorrerá no período compreendido entre a juntada dos elementos adicionais de defesa ou da peça contendo o fato novo e a análise dos referidos elementos ou da resposta da diligência, nos termos do art. 160, §2º, do Regimento Interno;
 (grifo nosso) 
Raciocínio semelhante se aplica às hipóteses em que o exercício da pretensão de ressarcimento restar intencionalmente obstaculizado em virtude de conduta fraudulenta dos responsáveis, dissimuladora da irregularidade ensejadora do dano ao erário, com fins a lhes assegurar a impunidade e a retenção de eventuais vantagens ilícitas. Nesses casos, admitir o curso da prescrição desde a ocorrência da irregularidade lhes permitiria beneficiarem-se da própria conduta fraudulenta, da própria torpeza, de forma incompatível com a boa-fé objetiva.
Ainda que a lei seja omissa quanto a tal hipótese impeditiva da prescrição, ela decorre da própria lógica da prescrição e do ditame da boa-fé objetiva que, como princípio geral de direito, presta-se à colmatação de lacunas, nos termos do art. 4º da Lei de Introdução às Normas do Direito Brasileiro (LINDB) .
Orientações semelhantes são identificadas na jurisprudência do STJ:
 (...) 5. Outro relevante e grave aspecto a ser destacado é a intenção deliberada do Sr. Hélio Viana Freitas em obstar a realização de sua citação, como atestado pelo meirinho, em 9.7.2009. Ao argumentar a existência de prescrição, quando se escondeu intencionalmente e só compareceu aos autos em virtude da realização de penhora on-line nas suas contas correntes, denota propósito de "beneficiar-se com a própria torpeza". Tal conduta não encontra amparo jurídico e não pode ser chancelada pelo Poder Judiciário. Precedentes: AgInt nos EDcl no AREsp 1.013.829/RJ, Rel. Min. Marco Aurélio Bellizze, Terceira Turma, DJe 14.8.2018; REsp 1.740.260/RS, Rel. Min. Ricardo Villas Bôas Cuevas, Terceira Turma, DJe 29.6.2018; AgRg no REsp 1.398.155/RN, Rel. Min. Benedito Gonçalves, Primeira Turma, DJe 28.9.2015; REsp 1.366.694/MG, Rel. Min. Mauro Campbell Marques, Segunda Turma, DJe 17.4.2013.
 (...) 
 (REsp 1770249/RJ, Rel. Ministro HERMAN BENJAMIN, SEGUNDA TURMA, julgado em 8/11/2018, DJe 19/11/2018) (grifos nossos) 
ADMINISTRATIVO. CONTRATO. INADIMPLÊNCIA. ANTECIPAÇÃO DO VENCIMENTO. PRAZO DE PRESCRIÇÃO. MANUTENÇÃO DO TERMO INICIAL.
1. Trata-se de ação monitória referente ao contrato de abertura de crédito para financiamento estudantil em que a origem afastou a prescrição reconhecida pelo juízo de primeiro grau.
2. Esta Corte pacificou seu entendimento no sentido de que, mesmo diante do vencimento antecipado da dívida, subsiste inalterado o termo inicial do prazo de prescrição - no caso, o dia do vencimento da última parcela, 10.2.2008. Precedentes.
3. Note-se, ainda, que a ninguém é admitido valer-se da própria torpeza. Ora, entender em favor da antecipação do prazo em questão beneficiaria o próprio devedor que criou o óbice para o recebimento do crédito.
4. Recurso especial não provido.
 (REsp 1247168/RS, Rel. Ministro MAURO CAMPBELL MARQUES, SEGUNDA TURMA, julgado em 17/5/2011, DJe 30/5/2011) (grifos nossos) 
A circunstância impeditiva da prescrição de que aqui se cogita guarda coerência, ainda, com a teoria da actio nata, em sua feição subjetiva, sob a qual não há se falar em inércia daquele a quem caberia exercer a ação sem que ele detenha condições de saber do próprio ato irregular. Segundo a teoria, é a partir da efetiva ciência da violação da ordem jurídica que exsurge a pretensão e, por corolário, a fluência do prazo para o seu regular exercício, haja vista que, repise-se, não se tem por razoável exigir do titular da pretensão o seu devido exercício antes mesmo de que tenha ciência sobre o fato irregular ou seus efeitos (no caso, o dano ao erário) . Nessa linha é o seguinte julgado do STJ:
PROCESSUAL CIVIL E ADMINISTRATIVO. RECURSO ESPECIAL. APREENSÃO DE VEÍCULO REVERTIDA JUDICIALMENTE. DANOS EMERGENTES. PRESCRIÇÃO. TERMO INICIAL. PRINCÍPIO DA ACTIO NATA. (...) 
1. O curso do prazo prescricional do direito de reclamar inicia-se somente quando o titular do direito subjetivo violado passa a conhecer o fato e a extensão de suas consequências, conforme o princípio da actio nata. (...) .
 (...) 
 (REsp 1257387/RS, Rel. Ministra ELIANA CALMON, SEGUNDA TURMA, julgado em 5/9/2013, DJe 17/9/2013 - grifos nossos) 
Registre-se que a adoção da teoria da actio nata, em sua subjetiva acepção, é medida que, para além de juridicamente razoável - vez que permite ao instituto da praescriptio operar, de fato, como instrumental garantidor da ordem e segurança jurídicas, em vez de favorecer unicamente ao interesse privado do agente dissimulador - desvela-se imprescindível aos casos em que se apuram danos decorrentes de ilícitos de maior complexidade, que, pela própria natureza de que se revestem, não têm percepção prontamente evidenciadas no plano jurídico e, portanto, são impassíveis de ciência imediata pelos órgãos de controle externo da gestão pública.
Não estamos a olvidar que, ao se considerar como termo inicial da prescrição o momento em que o detentor da legítima pretensão obtém (ou poderia obter) a inequívoca ciência do ato irregular, poderá haver situações em que a gênese do interstício prescricional remanesça suspensa por prazo demasiadamente prolongado, o que poderia, fatalmente, culminar em indesejável prejuízo ao devido processo legal. Para situações tais, caberia ao Tribunal avaliar, como já o faz atual e rotineiramente, se o desproporcional prazo defluído desde a prática da irregularidade ensejadora de dano tem o condão de prejudicar o contraditório e a ampla defesa, a exemplo do que preconiza o espírito da norma disciplinada no inciso II do art. 6º da Instrução Normativa (IN) TCU 71/2012[footnoteRef:9]. [9:  IN TCU 71/2012:"Art. 6º Salvo determinação em contrário do Tribunal de Contas da União, fica dispensada a instauração da tomada de contas especial, nas seguintes hipóteses: (...) II - houver transcorrido prazo superior a dez anos entre a data provável de ocorrência do dano e a primeira notificação dos responsáveis pela autoridade administrativa competente;"] 
Ressalvamos, ainda, a hipótese em que, a despeito do decurso do prazo prescricional, verificam-se indicativos de ato doloso de improbidade administrativa tipificado na Lei 8.429/1992 como causa de dano ao erário, o que, em tese, revestiria a pretensão ressarcitória de imprescritibilidade. Ainda que não caiba ao TCU a capitulação formal da conduta sob tal categoria jurídica, não há impedimento a que o Tribunal prossiga no desempenho de sua atividade fiscalizatória, se assim justificarem a materialidade e a relevância do fato, valendo-se de sua expertise na apuração do dano de modo a, inclusive, subsidiar eventual atuação em juízo do Ministério Público comum ou da própria pessoa jurídica de direito público lesada - conforme legitimidade que lhes atribui o art. 17 da Lei 8.429/1992 -, com fins à persecução do ressarcimento ao erário.
Em vista dos parâmetros acima apontados, passa-se ao exame do caso concreto. Considerando que a citação dos responsáveis ocorreu em 2016 (peça 29) , quando transcorridos mais de doze anos do prazo final de prestação de contas (1º/6/2004) , conclui-se que a pretensão de ressarcimento ao erário resta prescrita.
Mesmo com a conclusão de que tanto a pretensão de ressarcimento como a pretensão punitiva encontram-se prescritas, respectivamente, quanto ao débito e às sanções que poderiam vir a ser impostos nestes autos à FQV e ao Sr. Marcelo de Vasconcelos Cavalcanti Melo, não se verifica impedimento para que a Corte de Contas mantenha, após a apreciação do recurso, o julgamento pela irregularidade das contas dos responsáveis (vide exame de mérito do recurso de reconsideração, adiante) .
***
Caso não venha a ser acolhida a contagem do prazo prescricional com fundamento na tese decenal anteriormente defendida, propomos, subsidiariamente, a aplicação, por analogia, da Lei 9.873/1999, em linha com a Unidade Técnica.
Ainda que o controle externo não se confunda com o exercício sancionatório do poder de polícia - de cuja prescrição a lei trata -, nada impede a adoção da referida norma, com fins à integração normativa - se considerada a existência de lacuna legislativa - por ser a que apresenta, no âmbito específico do regime jurídico de Direito Público, maior aderência às especificidades do controle externo, no que tange à sua face persecutória e ao seu caráter não judicial.
A adoção da Lei 9.873/1999 tem como vantagem a convergência com precedentes do STJ que tratam da matéria da prescrição no controle externo, a exemplo dos indicados a seguir:
EMENTA: ADMINISTRATIVO. PREFEITO. PROCEDIMENTO ADMINISTRATIVO. TCU. RESSARCIMENTO AO ERÁRIO. AÇÃO ANULATÓRIA. PRESCRIÇÃO QUINQUENAL. PRECEDENTE DA SEGUNDA TURMA: RESP N. 1.480.350/RS. PRECEDENTE DA PRIMEIRA TURMA: RESP N. 1.129.206/PR.
I - Ação originária visando à anulação do procedimento administrativo instaurado no TCU contra o autor que, enquanto Prefeito do Município de Pedra/PE, teria superfaturado obras de construção de escolas municipais, culminando na condenação ao ressarcimento de parte da quantia recebida em virtude do Convênio n.5.328/96, e multa.
II - Prescrição quinquenal reconhecida, considerando que a vigência do referido Convênio data de 1997, e a Tomada de Contas foi instaurada pelo TCU somente em 2005.
III - Os autos não versam sobre ação de ressarcimento para o fim de se estabelecer sobre a imprescritibilidade nos termos constitucionais respectivos. 
IV - "Em virtude da lacuna legislativa, pois não há previsão legal de prazo para a atuação do Tribunal de Contas da União, deve ser-lhe aplicado o prazo quinquenal, por analogia aos arts. 1º do Decreto 20.910/32 e 1º da Lei 9.873/99" (REsp n. 1.480.350/RS, Rel. Ministro Benedito Gonçalves, primeira turma, julgado em 5/4/2016, DJe 12/4/2016) .
V - Precedente análogo da Primeira Turma, sob o enfoque da Lei n. 9.874/99.
VI- Recurso especial improvido.
 (REsp 1464480/PE, Rel. Ministro FRANCISCO FALCÃO, SEGUNDA TURMA, julgado em 13/6/2017, DJe 23/6/2017 - grifos nossos) 
EMENTA: PROCESSUAL CIVIL E ADMINISTRATIVO. RECURSO ESPECIAL. TRIBUNAL DE CONTAS DA UNIÃO. PROCESSO DE TOMADA DE CONTAS ESPECIAL. VIOLAÇÃO A INSTRUÇÃO NORMATIVA. EXAME INCABÍVEL EM SEDE DE APELO ESPECIAL. ARTS. 31 E 57 DA LEI 8.443/92, 471 DO CPC, 884 DO CC, 26, VI, E 27, § 1º, DA LEI 9.784/99. AUSÊNCIA DE PREQUESTIONAMENTO. SÚMULA 211/STJ. TESE DE PRESCRIÇÃO ADMINISTRATIVA. AUSÊNCIA OU FALHA NA PRESTAÇÃO DE CONTAS. IMPUTAÇÃO DO DÉBITO E APLICAÇÃO DE SANÇÃO. NÃO CONFIGURAÇÃO DE HIPÓTESE DE IMPRESCRITIBILIDADE. LACUNA LEGISLATIVA. NECESSIDADE DE INTEGRAÇÃO POR ANALOGIA. APLICAÇÃO DO PRAZO QUINQUENAL. DECURSO. OCORRÊNCIA.
 (...) 
7. Em virtude da lacuna legislativa, pois não há previsão legal de prazo para a atuação do Tribunal de Contas da União, deve ser-lhe aplicado o prazo quinquenal, por analogia aos arts. 1º do Decreto 20.910/32 e 1º da Lei 9.873/99. Em hipótese similar à presente, porquanto ausente prazo decadencial específico no que concerne ao exercício do poder de polícia pela Administração, antes do advento da Lei 9.873/99, a Primeira Seção desta Corte, no julgamento do REsp 1.105.442/RJ (Rel Min. Hamilton Carvalhido, Primeira Seção, DJe 22/2/2011) , sob o rito do art. 543-C do CPC, assentou ser ele de 5 anos, valendo-se da aplicação analógica do art. 1º do Decreto 20.910/32.
8. Recurso especial parcialmente conhecido e, nessa extensão, provido para julgar procedente o pedido inicial, desconstituindo a decisão do Tribunal de Contas da União no processo de tomada de contas especial do Convênio 5013/96, ressalvando-se a via judicial para o pleito de eventual ressarcimento.
 (REsp 1480350/RS, Rel. Ministro BENEDITO GONÇALVES, PRIMEIRA TURMA, julgado em 5/4/2016, DJe 12/4/2016 - grifos nossos) 
Cabe destacar que a Corte Suprema, em decisões monocráticas de caráter liminar, também já indicou a aplicação da Lei 9.873/1999, para fins de contagem do prazo prescricional, aos processos de controle externo, a saber:
EMENTA: DECISÃO MANDADO DE SEGURANÇA - TRIBUNAL DE CONTAS DA UNIÃO - TOMADA DE CONTAS ESPECIAL - PRESCRIÇÃO - LIMINAR DEFERIDA. 
1. (...) Coesa Engenharia Ltda. insurge-se contra a deliberação nº 1.110/2017, por meio da qual o Tribunal de Contas da União, no processo de tomada de contas especial nº Processo 016.851/2003-9, condenou-a, juntamente com prefeito e gestores do Departamento Nacional de Obras contra as Secas - DNOCS, ao pagamento de multa e ressarcimento de débito (...) . Consoante narra, o alegado pagamento a maior teria ocorrido em 13 de outubro de 1992, havendo sido as contas dos gestores inicialmente julgadas regulares pelo Órgão de fiscalização. Relata a posterior reabertura desses processos, apreciados em conjunto com a tomada de contas especial impugnada, instaurada em 2003 e da qual foi inicialmente intimada para defender-se em 2006. (...) Evocando precedentes, afirma a incidência da Lei nº 9.873/1999, a estabelecer prazo para exercício de ação punitiva pela Administração Pública federal. (...) O Tribunal de Contas da União, em informações, aponta a inviabilidade de o Judiciário adentrar o mérito da decisão administrativa. (...) Refere-se a trechos de pronunciamentos formalizados no processo impugnado, segundo os quais: no tocante à aplicação de multa, a Lei nº 8.443/1992, a reger a atividade do Tribunal, não prevê regra de prescrição e, mesmo se aplicado o prazo decenal versado no artigo 205 do Código Civil, a citação dos gestores teria interrompido a fluência; a pretensão de reparação civil do Estado é imprescritível. O processo está concluso para apreciação da medida acauteladora. 
2. Surgem com relevância maior as causas de pedir atinentes ao devido processo legal e à segurança jurídica. O sobrepreço imputado pelo Órgão de controle teria ocorrido em 1992, sobrevindo apenas em 2006 a notificação da impetrante para responder ao processo administrativo que levou à determinação de ressarcimento ao erário e aplicação de multa (...) . Decorridos treze anos entre o fato supostamente lesivo e a intimação do particular, o Estado não poderia mais buscar o ressarcimento ou a punição, seja na via administrativa, seja na judicial. (...) O que ocorre, tradicionalmente, no Direito? O quinquênio a reger a prescrição (...) . Verifico-o quanto à ação a ser ajuizada pela Fazenda, assim como por aquele prejudicado por ato do Estado - Decreto nº 20.910/1932. Mais ainda: esse é o lapso aplicável, por força da Lei nº 4.717/1965, à ação popular e à ação de improbidade, nos termos do artigo 23, inciso I, da Lei nº 8.429/1992. É observável, também, considerado o poder-dever de autotutela administrativa - artigo 54 da Lei nº 9.784/1999. Por fim, atentem para a integral incidência, quanto à atuação sancionatória do Tribunal de Contas da União, da Lei nº 9.873/1999, conforme decidido pela Primeira Turma no mandado de segurança nº 32.201, relator o ministro Luís Roberto Barroso. Em suma, descabe admitir que o Poder Público, na seara patrimonial, cruze os braços, permanecendo com poder exercitável a qualquer momento. A evocação da segurança jurídica, como garantia da cidadania diante de guinadas estatais, confere relevância à passagem do tempo. Por isso há, no cenário, a prescrição, a alcançar a pretensão, a ação, e a decadência, que apanha e fulmina o próprio direito. Nesse contexto, deve o Tribunal de Contas da União observar o lapso de cinco anos para proceder à notificação daquele que busca responsabilizar por dano ao erário. 
3. Defiro a liminar, suspendendo, relativamente à impetrante, os efeitos da condenação imposta pelo Órgão impetrado por meio da deliberação nº 1.110/2017 (...) .
 (...) 
 (Mandado de Segurança [MS] 35294[footnoteRef:10], Relator: Min. MARCO AURÉLIO, julgado em 6/3/2018, publicado em PROCESSO ELETRÔNICO DJe-044 DIVULG 7/3/2018 PUBLIC 8/3/2018 - grifos nossos)  [10:  No mesmo sentido, ver: MS 35971 TP, Relator: Min. MARCO AURÉLIO, julgado em 14/2/2019, publicado em PROCESSO ELETRÔNICO DJe-032 DIVULG 15/2/2019 PUBLIC 18/2/2019; e MS 36054 MC, Relator: Min. RICARDO LEWANDOWSKI, julgado em 19/12/2018, publicado em PROCESSO ELETRÔNICO DJe-019 DIVULG 31/1/2019 PUBLIC 1/2/2019.] 
Ainda em favor da aplicação da Lei 9.873/1999, não poderíamos deixar de mencionar as abalizadas contribuições do então Procurador-Geral do Ministério Público de Contas da União, Dr. Lucas Rocha Furtado, no TC Processo 001.753/2002-3[footnoteRef:11], e da atual Procuradora-Geral, Dra Cristina Machado da Costa e Silva, no TC Processo 020.635/2004-9. [11:  Vide, também, manifestação do Dr. Lucas Rocha Furtado no TC Processo 018.404/2007-9 (peça 8 do conjunto de "documentos anteriores à conversão", distinta da peça 8 do conjunto de "peças" do processo eletrônico) .] 
Ressalta-se a completude do regime prescricional edificado na Lei 9.873/1999, conforme ressaltado pela Procuradora-Geral do MP/TCU no mencionado parecer, dispondo a norma do marco inicial de contagem do prazo, na "data da prática do ato [irregular]", e das respectivas causas interruptivas, enumeradas no seu artigo 2º:
Art. 2o Interrompe-se a prescrição da ação punitiva:
I - pela notificação ou citação do indiciado ou acusado, inclusive por meio de edital;
II - por qualquer ato inequívoco, que importe apuração do fato;
III - pela decisão condenatória recorrível.
IV - por qualquer ato inequívoco que importe em manifestação expressa de tentativa de solução conciliatória no âmbito interno da administração pública federal.
À exceção do inciso IV do art. 2º da Lei 9.873/1999, nota-se que as causas interruptivas indicadas nos incisos I a III constituem eventos sucessivos. Após efetuadas as apurações iniciais, com marco interruptivo demarcado por "qualquer ato inequívoco, que importe apuração do fato" (inciso II) , e estando presentes as condições de procedibilidade, forçosamente deverá ser promovida "a notificação ou citação do indiciado ou acusado" (inciso I) , visto constituir tal ato de comunicação pressuposto de oportunização do contraditório e, assim, condição de validade de eventual condenação, à luz do devido processo legal. Suceder-lhes-á, igualmente, "a decisão condenatória recorrível" (inciso III) , se houver.
Assim, devem ser entendidas como causas sucessivas de interrupção do prazo prescricional, à semelhança do que se observa no Direito Penal, onde, de igual modo, o legislador optou pelo estabelecimento de causas interruptivas sucessivas, a exemplo do recebimento da denúncia e da publicação da sentença ou acórdão condenatórios recorríveis (art. 117, incisos I e IV, do Código Penal) .
Na lição de Marcelo Madureira Prates[footnoteRef:12], com a qual este membro do Ministério Público se alinha: [12:  Prescrição Administrativa na Lei nº 9.873, de 23.11.1999: entre Simplicidade Normativa e Complexidade Interpretativa. Boletim de Direito Administrativo, São Paulo, n. 8, p. 898-910, ago. 2005.] 
 (...) no que toca aos atos que interrompem a prescrição administrativa, acreditamos que os atos interruptivos previstos no art. 2º [incisos I a III] da Lei nº 9.873/99 constituem sucessão cronológica de atos não-repetíveis nem substituíveis, o que implica que cada ato aí previsto somente possa ocorrer uma única vez e em momento determinado, já que, praticado o ato posterior, extingue-se a possibilidade de praticar o ato logicamente anterior. Essa visão coaduna-se com aquela e, mais ainda, dela decorre, de que o processo administrativo punitivo há de ser visto como uma sucessão cronológica de quatro fases fundamentais, quais sejam:
 (1) investigativa, destinada à apuração dos fatos suspeitos, é dizer, à coleta de elementos indiciários sobre a materialidade do fato e a autoria;
 (2) contraditória, a qual se inicia com a citação do suposto infrator, visando a lhe garantir contraditório e ampla defesa;
 (3) decisória, referente à decisão inicial recorrível; e
 (4) recursal, em que há a decisão final no plano administrativo.
 (p. 905 - grifos nossos e do original) 
Transpondo-se os eventos previstos nos incisos I a IV do art. 2º da Lei 9.873/1999 para o contexto do processo de contas, pode ser feito o seguinte cotejo:
	CAUSA INTERRUPTIVA PREVISTA NO ART. 2º DA LEI 9.873/1999
	PROVIDÊNCIA E CORRESPONDENTE MOMENTO DE CARACTERIZAÇÃO
	INSTÂNCIA RESPONSÁVEL
 (sem possibilidade de repetição do "ato inequívoco" que já tenha sido praticado por outra instância) 

	II - por qualquer ato inequívoco, que importe apuração do fato;
	Data do ato administrativo praticado na fase investigativa ou do documento (relatório de fiscalização etc.) que caracterize o "ato inequívoco", com a "reunião de elementos mínimos de convicção para a caracterização de um ilícito (materialidade do fato e autoria) "[footnoteRef:13], acompanhado da determinação de providências para averiguar a ocorrência do dano e a identificação dos responsáveis. [13:  PRATES, Marcelo Madureira. Prescrição Administrativa na Lei nº 9.873, de 23.11.1999: entre Simplicidade Normativa e Complexidade Interpretativa. Boletim de Direito Administrativo, São Paulo, n. 8, p. 898-910, ago. 2005. p. 905.] 
	Órgão ou entidade responsável pelo repasse dos recursos[footnoteRef:14] [14:  Jurisprudência do STJ:"PROCESSUAL CIVIL E ADMINISTRATIVO. EXECUÇÃO FISCAL. INFRAÇÃO AMBIENTAL. MULTA. PRESCRIÇÃO ADMINISTRATIVA (DECADÊNCIA) . HIPÓTESE INTERRUPTIVA. CONSTATAÇÃO. (...) 4. (...) a incontroversa fiscalização deflagrada pelo IBAMA em 03/07/2010 constituiu ato interruptivo do prazo prescricional para a ação punitiva estatal (decadência) , a teor do art. 2º, II, da Lei n. 9.873/1999: 'Interrompe-se a prescrição da ação punitiva: (...) II - por qualquer ato inequívoco, que importe apuração do fato.'" (Agravo Interno [AgInt] no REsp 1735081/CE, Relator: Ministro GURGEL DE FARIA, PRIMEIRA TURMA, julgado em 3/12/2019, DJe 10/12/2019 - grifos nossos) ] 
Controle Interno
TCU
Outras instâncias de controle (autoridades policiais[footnoteRef:15], Ministério Público, entre outras)  [15:  Jurisprudência do STJ:"ADMINISTRATIVO. MANDADO DE SEGURANÇA. ATO DO MINISTRO DE ESTADO DO CONTROLE E DA TRANSPARÊNCIA. DECLARAÇÃO DE INIDONEIDADE PARA LICITAR OU CONTRATAR COM A ADMINISTRAÇÃO PÚBLICA. AUSÊNCIA DE QUALQUER ILEGALIDADE NO PROCESSO ADMINISTRATIVO. ORDEM DENEGADA. (...) 4. Preliminar de prescrição da pretensão punitiva afastada, porquanto houve a interrupção da prescrição da ação punitiva da administração com as conclusões do Inquérito Policial nº 095/2012-SR/DPF/PB. Incidência do inciso II, do artigo 2º, da Lei nº 9.873/99. (...) " (MS 21.591/DF, Relator: Ministro MAURO CAMPBELL MARQUES, PRIMEIRA SEÇÃO, julgado em 14/11/2018, DJe 26/3/2019 - grifos nossos) ] 

	IV - por qualquer ato inequívoco que importe em manifestação expressa de tentativa de solução conciliatória no âmbito interno da administração pública federal.
	Primeira possibilidade: data em que o responsável manifesta sua intenção, na fase interna da TCE, de "recolher o valor principal integral atualizado monetariamente, sem a incidência de juros moratórios, nos termos do art. 12, § 2º, da Lei 8.443, de 16 de julho de 1992" (caput do art. 13-A da IN TCU 71/2012) ou a data em que o responsável providencia tal recolhimento e, em seguida, apenas comunica tal providência à Administração (sujeito à complementação de valores) .
	Órgão ou entidade responsável pelo repasse dos recursos

		Segunda possibilidade (desde que não implementada a primeira) : data em que o responsável manifesta, na fase externa da TCE, sua intenção de recolher o débito, ou recolhe o montante que entende devido e, em seguida, comunica tal providência ao TCU (sujeito à complementação de valores) .
	TCU

	I - pela notificação ou citação do indiciado ou acusado, inclusive por meio de edital;
	Data da ciência da citação pelos responsáveis ou de publicação do edital no DOU.
	TCU

	III - pela decisão condenatória recorrível.
	Data da prolação do acórdão condenatório (sujeito a recurso) .
	TCU

Quanto à hipótese do inciso I do art. 2º da Lei 9.873/1999, defendemos a sua caracterização, no âmbito do controle externo, apenas quando o responsável toma ciência da citação efetuada pelo TCU (ou quando é publicado o edital de citação no DOU) . Não se deve considerar, para tanto, as eventuais notificações anteriores encaminhadas ao responsável, mesmo que tenha havido sua respectiva ciência, por não constituírem atos essenciais e suficientes de comunicação.
Conforme assentado na jurisprudência do TCU, somente a citação realizada pelo Tribunal cumpre o efetivo papel de abertura do contraditório e da ampla defesa, de modo que somente sua falha ou ausência têm o condão de invalidar eventual juízo condenatório:
A ausência de notificação do responsável na fase interna do processo de tomada de contas especial não implica vício, porquanto a fase interna constitui procedimento inquisitório de coleta de provas, assemelhado ao inquérito policial, e a fase externa, que se inicia com a autuação do processo no TCU, é que garante o direito à ampla defesa e ao contraditório. (Acórdão 653/2017-TCU-Segunda Câmara - Relator: Ministro Augusto Nardes) 
Não há obrigatoriedade de oferecimento de contraditório na fase interna de tomada de contas especial, razão por que a ausência de notificação de responsável nessa fase não prejudica o 47damento do processo no TCU. O direito à ampla defesa e ao contraditório deve ser garantido na fase externa. (Acórdão 1514/2007-TCU-Segunda Câmara - Relator: Ministro Ubiratan Aguiar) 
A despeito da impertinência da única causa suspensiva expressamente prevista na Lei 9.873/1999 (art. 3º, inciso I) com as pretensões ressarcitória e sancionatória do controle externo, a opção pela aplicação do referido marco legislativo não impede que sejam admitidas outras hipóteses suspensivas, ou mesmo impeditivas, pelas razões já expostas nos parágrafos 31 a 38.
Em vista dos parâmetros acima apontados, observa-se que, no caso concreto, houve incidência do inciso II do art. 2º da Lei 9.873/1999, pois a emissão do Parecer Técnico MTur 127/2004, em 25/11/2004 (peça 26, p. 99) , representou o "ato inequívoco, que importe apuração do fato". A primeira causa interruptiva ocorreu, portanto, antes de decorridos cinco anos do momento em que a Administração poderia ter tomado ciência das irregularidades, em 1º/6/2004, quando venceu o prazo para a apresentação da prestação de contas do Convênio 73/2003. Como os responsáveis tomaram ciência da citação do TCU somente em 2016 (peça 29) , conclui-se que teria ocorrido a prescrição, eis que transpassados mais de cinco anos entre o primeiro marco interruptivo e a hipótese prevista no inciso I do art. 2º da referida lei.
Especificamente quanto ao pedido dos recorrentes, de incidência da prescrição intercorrente na fase interna da TCE[footnoteRef:16], com base no art. 1º, § 1º, da Lei 9.873/1999, os eventos a cargo do MTur, indicados no parágrafo 12 do pronunciamento do titular da Serur (peça 68, p. 3) , demonstram que não houve a paralisação do procedimento administrativo, no âmbito do ministério, por mais de três anos. Cabe, portanto, rejeitar essa preliminar apresentada no recurso de reconsideração. [16:  Recurso de reconsideração: "5.9. (...) não se pode perder de vista que a preliminar ora proposta não se refere à prescrição intercorrente sucedida nos autos do processo de controle externo. Pelo contrário, reclama-se a prescrição da tomada de contas na fase interna do procedimento, porquanto o procedimento permaneceu parado por mais de 03 (três) anos, antes mesmo de estar sob a análise do Tribunal de Contas da União - TCU, porquanto aguardava apuração do Ministério." (peça 49, p. 12 - grifos nossos) ] 
Por fim, consignamos que os dois caminhos aqui apresentados bem se prestam aos mesmos desideratos, quais sejam, evitar a perpetuação de situações individuais de incerteza jurídica e, indiretamente, garantir um contraditório minimamente tempestivo, essencial à ampla defesa, em termos substantivos - já que esta acaba, de algum modo, fragilizada diante de longo lapso temporal entre o seu exercício e os fatos de que trata -, sem significar obstáculo leonino à relevantíssima busca pelo ressarcimento do erário, dada a complexidade burocrática que envolve. Estão em linha, ainda, com a tese prevalecente no STF, da prescritibilidade da pretensão de ressarcimento ao erário como regra.
Nesse sentido, servem de desfecho à presente discussão as ponderações do Ministro Benjamin Zymler, apresentadas na parte inicial do voto que fundamentou o Acórdão 1314/2013-TCU-Plenário[footnoteRef:17]: [17:  Não obstante afirmar a razoabilidade de se utilizar a prescrição decenal do Código Civil ou a prescrição quinquenal prevista em diversas normas de direito público, o Ministro Benjamin Zymler optou pela segunda vertente, ao se pronunciar no voto condutor do Acórdão 1314/2013-TCU-Plenário:"23. Sendo assim, fazendo uso de tal crite¿rio de integrac¿a¿o, entendo que o prazo prescricional para que o TCU aplique aos responsa¿veis as sanc¿o¿es previstas em lei deve mesmo ser o de cinco anos, conforme previsto em diversas normas de direito pu¿blico, a exemplo do art. 23, inciso II, da Lei 8.429/1992, do art. 142, inciso I da Lei 8.112/1990, do art. 1º do Decreto 20.910/1932, do art. 174 do Co¿digo Tributa¿rio Nacional, do art. 1º da Lei 9.873/1999 e art. 1º da Lei 6.838/1980 e do art. 46 da Lei 12.529/2011." (grifos nossos) .] 
13. De ini¿cio, anoto que nenhuma das posic¿o¿es defendidas - prescric¿a¿o quinquenal por analogia a diversas normas de Direito Pu¿blico e prescric¿a¿o decenal com base no Co¿digo Civil - refoge aos padro¿es da razoabilidade. A questa¿o e¿ controversa, mormente pela falta de disposic¿a¿o legal especi¿fica a regular o instituto da prescric¿a¿o nos processos de controle externo. (grifo nosso) 
Em vista da especial relevância da matéria, com repercussão sobre um número bastante significativo de processos, urge definição plenária da Corte de Contas, considerando o disposto no art. 16, inciso V, do Regimento Interno/TCU, a respeito não só da incorporação da tese da prescritibilidade da pretensão de ressarcimento ao erário, mas, também, no que tange ao regime a que se submete a prescrição no controle externo, observados os parâmetros legislativos existentes. 
Não obstante a urgência para definição do tema, este membro do Ministério Público de Contas da União considera prudente que o TCU, em virtude da pendência de apreciação dos embargos de declaração opostos pela AGU contra o julgamento proferido pelo STF no RE 636.886 - no qual houve, inclusive, pedido de modulação de efeitos -, aguarde a definição da Corte Suprema sobre a questão da pretensão de ressarcimento ao erário.
Mesmo sem a garantia de que a futura decisão nos aclaratórios abranja a prescrição na fase de conhecimento (no processo de controle externo, in casu) , por extrapolar os limites do caso concreto objeto do RE 636.886[footnoteRef:18] (atinente à fase de execução de título executivo extrajudicial oriundo de decisão de Tribunal de Contas) , a sugestão adiante consignada é a de que a apreciação deste recurso seja sobrestada até que o STF aprecie os mencionados embargos de declaração. Evita-se, assim, que decisões do Tribunal venham a ser impugnadas perante o Poder Judiciário posteriormente, movimentando desnecessariamente a máquina pública.  [18:  Excerto dos embargos de declaração opostos pela AGU contra o julgamento proferido pelo STF no RE 636.886:"Recorda-se que o caso concreto em análise trata da propositura, pela União, de execução de título executivo extrajudicial, fundado em acórdão do Tribunal de Contas. Essa delimitação da questão em debate se faz importante tendo em vista que o precedente firmado no presente julgamento deve servir como parâmetro, sob a sistemática da repercussão geral, para o julgamento de outros casos relativos tão-somente à execução dos títulos executivos extrajudiciais decorrentes dos acórdãos do TCU.Ampliar esse entendimento, a fim de que a tese fixada abranja também as fases anteriores à constituição do título executivo extrajudicial, implicaria extrapolar indevidamente os limites objetivos do RE nº 636.886, além de contribuir para o incremento do número de processos ajuizados, sobrecarregando ainda mais o Poder Judiciário." (p. 9-10 - grifo do original) ] 
E, uma vez proferida a decisão do STF, e conhecidos seus termos, este membro do Ministério Público de Contas da União sugere, antes que se promova a apreciação do recurso de reconsideração pela 2ª Câmara - ressalvada a possibilidade de uma definição jurisprudencial anterior -, seja a matéria atinente à prescrição da pretensão ressarcitória submetida à apreciação do Plenário da Corte de Contas, com vistas a que se fixe entendimento sobre a questão de direito, a teor do art. 16, inciso V, do Regimento Interno/TCU.
***
Quanto ao mérito do recurso de reconsideração, cabe destacar os principais motivos indicados pelo Ministro-Substituto André Luís de Carvalho na Proposta de Deliberação então acolhida pela 2ª Câmara do TCU e que fundamentaram a condenação dos responsáveis por meio do Acórdão 2.753/2019:
13. (...) diante da ause¿ncia de elementos capazes de demonstrar a boa e regular aplicac¿a¿o dos recursos federais transferidos, em face, ainda, das robustas evide¿ncias de montagem da prestac¿a¿o de contas com o afastamento, assim, do necessa¿rio nexo causal entre os recursos federais aportados e os supostos dispe¿ndios incorridos no ajuste, restou configurada a ofensa na¿o so¿ a¿s regras legais, mas tambe¿m aos princi¿pios basilares da administrac¿a¿o pu¿blica, ja¿ que o gestor deixou de prestar satisfac¿a¿o a¿ sociedade sobre o efetivo emprego dos recursos pu¿blicos postos a¿ sua disposic¿a¿o, dando ensejo, inclusive, a¿ presunc¿a¿o legal de dano ao era¿rio pela integralidade dos valores transferidos, ante o desvio ou o desperdi¿cio dos respectivos valores federais, e, assim, mostra-se adequada a proposta da unidade te¿cnica no sentido de, solidariamente, condenar os dois responsa¿veis em de¿bito, deixando, contudo, de lhes aplicar a subsequente multa legal, diante da prescric¿a¿o da pretensa¿o punitiva do TCU. (peça 47, p. 2, grifo nosso) 
Não consta do recurso de reconsideração elementos capazes de infirmar as conclusões transcritas no parágrafo precedente, pela presença de fortes indícios da ocorrência de fraude na prestação de contas dos recursos repassados à FQV por força do Conve¿nio 73/2003, caracterizados pelas seguintes constatações (indicadas nos ofícios de citação às peças 32 e 33) :
 "fotos com indícios de adulteração";
"mais de cinquenta notas fiscais de pelo menos cinco fornecedores preenchidas pela mesma pessoa, representando mais de 62% dos recursos federais repassados";
"indícios de fraude em cotações de preços".
O recurso de reconsideração tem condições, portanto, de ser acolhido apenas parcialmente, no sentido de ser excluída tão somente a condenação em débito dos responsáveis, em vista da prescrição da pretensão de ressarcimento.
O eventual provimento parcial do recurso de reconsideração pelo Tribunal não será capaz, contudo, de alterar o juízo pela irregularidade das contas dos recorrentes, cabendo ao TCU subsidiar o Ministério Público Federal (MPF) , a partir dos elementos constantes destes autos, na oportuna e eventual análise do MPF sobre a necessidade/viabilidade de se buscar o ressarcimento ao erário na via judicial, caso venha a ser comprovada a possível conduta dolosa do então presidente da FQV, em desacordo com a Lei 8.429/1992. Nesse raciocínio, passaria a incidir sobre o caso o entendimento manifestado pelo STF no Tema 897 de repercussão geral, de que: "São imprescritíveis as ações de ressarcimento ao erário fundadas na prática de ato doloso tipificado na Lei de Improbidade Administrativa." (grifos nossos) .
***
Diante do exposto, este representante do Ministério Público de Contas da União manifesta sua concordância parcial em relação à proposta da Serur, sugerindo, em consequência, a adoção das seguintes providências:
68.1. conhecer do recurso de reconsideração interposto em conjunto pela Fundação Quinteto Violado e por seu então presidente, Sr. Marcelo de Vasconcelos Cavalcanti Melo, contra o Acórdão 2753/2019-TCU-Segunda Câmara;
68.2. sobrestar a apreciação do recurso de reconsideração, diante da pendência da apreciação, pelo Supremo Tribunal Federal (STF) , dos embargos de declaração opostos pela Advocacia-Geral da União (AGU) contra a decisão proferida em 17/4/2020 no julgamento do Recurso Extraordinário (RE) 636.886;
68.3. uma vez proferida a decisão do STF, e conhecidos seus termos, encaminhar este processo ao Plenário, com vistas a que se fixe entendimento sobre a questão de direito relacionada à prescrição da pretensão de ressarcimento ao erário - se já não houver feito -, com fundamento no art. 16, inciso V, do Regimento Interno/TCU, mantendo-se suspensa a apreciação do recurso de reconsideração;
68.4. após a apreciação da mencionada questão de direito pelo Plenário, levantar o sobrestamento destes autos e retorná-los ao gabinete do Ministro Augusto Nardes, relator do recurso de reconsideração, para a subsequente apreciação de mérito do recurso pela 2ª Câmara.
O Ministério Público deixa registrado, desde logo, sua manifestação de mérito quanto ao recurso de reconsideração no sentido de lhe ser conferido provimento parcial. Em consequência, sugere a insubsistência dos subitens 9.2 e 9.3 do Acórdão 2753/2019-TCU-Segunda Câmara e a alteração do subitem 9.1 dessa deliberação, para que passe a vigorar da seguinte forma:
9.1. julgar irregulares as contas da Fundac¿a¿o Quinteto Violado e do Sr. Marcelo de Vasconcelos Cavalcanti Melo, nos termos dos arts. 1º, inciso I; e 16, inciso III, alíneas "b" e "c", da Lei 8.443, de 1992, sem imputação de débito, em vista da incidência da prescrição da pretensão de ressarcimento;
Propõe, por fim, que, junto à cópia da deliberação que vier a ser proferida nos autos e encaminhada à Procuradoria da República no Estado de Pernambuco, seja frisada a possível prática de ato doloso de improbidade administrativa, previsto na Lei 8.429/1992, para fins de eventual busca do ressarcimento ao erário pela via judicial, considerando o entendimento fixado pelo Supremo Tribunal Federal no Tema 897 de repercussão geral.
	É o relatório.

8.1. Eduardo Porto Carreiro Coelho Cavalcanti (23.546/OAB-PE) e outros, representando Fundação Quinteto Violado, e Marcelo de Vasconcelos Cavalcanti Melo.

Procurador Rodrigo Medeiros de Lima.

RECURSO DE RECONSIDERAÇÃO EM TOMADA DE CONTAS ESPECIAL. CONVÊNIO. INCENTIVO AO TURISMO. NÃO COMPROVAÇÃO DA BOA E REGULAR APLICAÇÃO DOS RECURSOS FEDERAIS. REJEIÇÃO DAS ALEGAÇÕES DE DEFESA. CONTAS IRREGULARES. DÉBITO. PRESCRIÇÃO DA PRETENSÃO PUNITIVA. RECURSO DE RECONSIDERAÇÃO. CONHECIMENTO. NÃO PROVIMENTO. CIÊNCIA.

TOMADA DE CONTAS ESPECIAL (TCE)

Secretaria de Recursos (SERUR); Secretaria de Controle Externo de Tomada de Contas Especial (SecexTCE).

Tratam os autos, originariamente, de tomada de contas especial instaurada pela Coordenação-Geral de Convênios do Ministério do Turismo (MTur) em desfavor da Fundação Quinteto Violado (FQV) e do seu presidente, Sr. Marcelo de Vasconcelos Cavalcanti Melo, em razão da impugnação parcial das despesas do Convênio 73/2003, celebrado com o Instituto Brasileiro de Turismo (Embratur) , que teve por objeto incentivar o turismo mediante o apoio à implementação do projeto "Interiorização do Turismo com Arte" em diversas cidades do Estado de Pernambuco (peça 1, p. 23-30) .
2.	O ajuste vigeu no período de 13/11/2003 até 2/4/2004 (peça 1, p. 28 e 30) , e foram previstos R$ 1.328.000,00 para a execução do objeto, dos quais R$ 1.195.090,00 seriam repassados pelo concedente e R$ 132.910,00 corresponderiam à contrapartida (peça 1, p. 25) . Os recursos federais foram transferidos em uma única parcela, mediante a ordem bancária 03OB002995, no valor de R$ 1.195.090,00, emitida em 3/12/2003 (peça 1, p. 185) , e creditados na conta corrente específica em 5/12/2003 (peça 25, p. 62) .
3.	O tomador de contas concluiu pela responsabilização da Fundação Quinteto Violado, solidariamente com o Sr. Marcelo de Vasconcelos Cavalcanti Melo, pelo dano no valor original de R$ 121.056,86 (peça 1, p. 143-150) . A CGU, por sua vez, concluiu que os responsáveis se encontravam solidariamente em débito com a Fazenda Nacional pelo mesmo valor original de R$ 121.056,86, abatido o saldo de recursos devolvidos à União em 30/7/2004, no valor de R$ 1.372,24 (peça 1, p. 183-189) . O certificado de auditoria e o parecer do dirigente do órgão de controle interno concluíram pela irregularidade das contas (peça 1, p. 191-193) .
4.	No âmbito deste Tribunal, foi promovida a regular citação dos responsáveis, que apresentaram alegações de defesa na forma regimental e, após analisá-las, este Tribunal decidiu, mediante o Acórdão 2753/2019-TCU-Segunda Câmara, da relatoria do Ministro-Substituto André Luís de Carvalho (peça 46) , julgar irregulares as contas da associação privada e do seu então dirigente principal, com a consequente imputação de débito, em solidariedade, no montante de R$ 1.195.090,00, com crédito de R$ 1.732,24, sem a aplicação de sanção, em vista da incidência da prescrição da pretensão punitiva.  
5.	Examinam-se, nesta oportunidade, recursos de reconsideração interpostos em conjunto pela Fundação Quinteto Violado (FQV) e por seu então presidente, Sr. Marcelo de Vasconcelos Cavalcanti Melo (peça 49) , contra o Acórdão 2753/2019-TCU-Segunda Câmara (peça 46) .
6.	Basicamente, alegam os recorrentes: a) ausência de responsabilidade do dirigente da Fundação Quinteto Violado; b) prescrição intercorrente; c) violação aos princípios da ampla defesa e do contraditório; d) execução do objeto do convênio; e) enriquecimento sem causa da Administração; e f) ausência de motivação, razoabilidade e proporcionalidade.
7.	No âmbito da Serur, o auditor responsável pelo feito concluiu que: a) deve ser rejeitada alegação de ausência de responsabilidade do dirigente da Fundação Quinteto Violado; b) não se aplica a prescrição intercorrente estabelecida na Lei 9.783/1999 à atividade de controle exercida pelo TCU, uma vez que não se enquadra como exercício do poder de polícia do Estado; c) enquanto o Tribunal não decidir de forma divergente, prevalece a jurisprudência pacificada em relação ao ressarcimento do dano ao erário [pela imprescritibilidade], fundamentada no art. 37, § 5º, da Constituição Federal, e no art. 205 da Lei 10.406/2002, relativamente à pretensão punitiva; d) o mero transcurso do tempo não acarreta, em toda e qualquer situação, prejuízo à ampla defesa ou à constituição do contraditório, devendo a configuração de tal prejuízo ser analisada em cada caso concreto, sob pena de violar-se a regra da imprescritibilidade das ações de cobrança de dano ao erário; e) rejeitam-se as alegações de plena execução do objeto do convênio uma vez que os recorrentes não apresentaram qualquer documento comprobatório a fim de afastar as irregularidades apontadas pelo Tribunal; f) as alegações de enriquecimento sem causa da Administração e de inobservância de motivação, razoabilidade e proporcionalidade são descabidas.8.	Em vista disso, o auditor propôs, com a anuência do diretor, que o TCU conhecesse dos recursos de reconsideração e, no mérito, negasse-lhes provimento (peça 144) . 
8.	O titular da Serur anuiu ao encaminhamento proposto pela subunidade, ressalvando, apenas, a análise relativa à prescrição (peça 68) , manifestando o seguinte entendimento: a) estariam prescritas as pretensões punitivas (reconhecida pela deliberação recorrida) e de ressarcimento, "caso fossem adotados, para ambos os fins, os parâmetros definidos no Acórdão 1441/2016-TCU-Plenário" (parágrafo 6 do pronunciamento à peça 68, p. 2) ; b) não teria ocorrido a prescrição da pretensão de ressarcimento, caso a análise fosse  levada a efeito sob as regras da Lei 9.873/1999; c) não teria operado a prescrição intercorrente, prevista no art. 1º, § 1º, da Lei 9.873/1999; d) tendo como norma orientadora a Lei 9.873/1999, "tida pelo STF como norma regente da prescrição da pretensão punitiva pelo TCU" (parágrafo 18 do pronunciamento à peça 68, p. 4) , não teria ocorrido a espécie de prescrição grifada.	A partir de tal entendimento, e tendo em vista a possibilidade de sujeição do RE 636.886 à oposição de embargos de declaração ou à modulação dos efeitos de seu julgamento ocorrido em 17/4/2020, o titular da Serur sugeriu que a apreciação do presente recurso de reconsideração fosse sobrestada até o trânsito em julgado do mencionado RE ou ulterior deliberação do Tribunal a respeito do tema.
9.	O Ministério Público junto a este Tribunal concordou parcialmente com o exame de mérito promovido pela unidade técnica (peça 69) , sugerindo, todavia: a) conhecer dos recursos; b) sobrestar a apreciação dos recursos de reconsideração, diante da pendência da apreciação, pelo Supremo Tribunal Federal (STF) , dos embargos de declaração opostos pela Advocacia-Geral da União (AGU) contra a decisão proferida em 17/4/2020 no julgamento do Recurso Extraordinário (RE) 636.886; c) uma vez proferida a decisão do STF, e conhecidos seus termos, encaminhar este processo ao Plenário, com vistas a que se fixe entendimento sobre a questão de direito relacionada à prescrição da pretensão de ressarcimento ao erário - se já não houver feito -, com fundamento no art. 16, inciso V, do Regimento Interno/TCU, mantendo-se suspensa a apreciação dos recursos de reconsideração; d) após a apreciação da mencionada questão de direito pelo Plenário, levantar o sobrestamento destes autos e retorná-los ao gabinete do Ministro Augusto Nardes, relator dos recursos de reconsideração, para a subsequente apreciação de mérito pela 2ª Câmara.
10. 	Por fim, o membro do Ministério Público de Contas entende que não consta dos recursos de reconsideração elementos capazes de infirmar o Acórdão recorrido, pela presença de fortes indícios da ocorrência de fraude na prestação de contas dos recursos repassados à FQV por força do Convênio 73/2003, caracterizados pelas constatações indicadas nos ofícios de citação às peças 32 e 33, quais sejam: a) atos com indícios de adulteração; b) mais de cinquenta notas fiscais de, pelo menos, cinco fornecedores preenchidas pela mesma pessoa, representando mais de 62% dos recursos federais repassados; c) indícios de fraude em cotações de preços. 
11.	Portanto, conclui que os recursos estão em condições de serem acolhidos apenas parcialmente, no sentido de ser excluída tão somente a condenação em débito dos responsáveis, em vista da prescrição da pretensão de ressarcimento, sem, contudo, alterar o juízo pela irregularidade das contas dos recorrentes.
12. 	No tocante à admissibilidade das peças recursais em apreço, entendo que devem ser conhecidas, uma vez que preenchem os pressupostos constantes dos arts. 32 e 33 da Lei 8.443/1992.
13. 	No mérito, registro minha concordância com o entendimento manifestado pelo auditor da Serur, acompanhado pelo diretor da unidade (peças 66 e 67) , cujos fundamentos incorporo às minhas razões de decidir, no sentido de que este feito já se encontra em condições de ser apreciado no mérito, na forma proposta por ele, de conhecer os presentes recursos, para no mérito, negar-lhes provimento, mantendo-se os termos do Acórdão recorrido.
14.	Com efeito, os recorrentes não apresentaram qualquer alegação que pudesse descaracterizar as irregularidades apuradas nos autos e/ou elidir a sua responsabilidade pela prática dessas irregularidades e pelo ressarcimento do dano ocasionado ao erário.
15.	No caso, as alegações recursais apresentadas, de natureza meramente argumentativa, não lograram descaracterizar as diversas falhas apuradas na execução do objeto conveniado, com evidências de montagem na prestação de contas, que deram ensejo à citação e condenação dos responsáveis, dada a não comprovação da correta aplicação dos recursos conveniados, quais sejam: (i) fotos com indícios de adulteração e mais de 50 (cinquenta) notas fiscais emitidas, pelo menos, por 5 (cinco) fornecedores com o preenchimento pela mesma pessoa, representando mais de 62% dos recursos federais repassados; (ii) indícios de fraude nas cotações de preços; (iii) execução do convênio em desacordo com o plano de trabalho pactuado; (iv) falta de comprovação sobre a aplicação da integralidade da contrapartida na execução do ajuste; (v) falta de apresentação dos contratos celebrados entre a convenente e as bandas supostamente apresentadas ou os seus representantes; (vi) ausência de apresentação dos contratos de exclusividade do representante das bandas contratadas; (vii) falta de comprovação sobre a razoabilidade dos preços para as contratações das bandas; (viii) falta de apresentação de documentos inerentes às cotações de preços e aos procedimentos licitatórios, em ofensa à então vigente IN STN n.º 1, de 1997; (ix) ausência de comprovação sobre a veiculação de mídia em TV, rádio, jornais e outdoors.
16.	Quanto à proposta apresentada pelo membro do Ministério Público junto a esta Corte, de sobrestar os presentes autos, a fim de se aguardar o posicionamento definitivo do STF acerca da prescrição da pretensão ressarcitória, ou, alternativamente, de dispensar os responsáveis do ressarcimento do dano, pela ocorrência daquele instituto, deixo de acolhê-las pelas razões expostas a seguir.
17.	Isso porque, no caso, estou aplicando a jurisprudência consolidada deste Tribunal de Contas da União, que se formou no sentido da imprescritibilidade das ações de ressarcimento ao erário. Nesse sentido, reproduzo o Enunciado de Súmula no 282, desta Corte: "As ações de ressarcimento movidas pelo Estado contra os agentes causadores de danos ao erário são imprescritíveis".
18. 	De outra parte, e à semelhança dos outros julgadores deste TCU, não desconheço a recente decisão exarada pelo Supremo Tribunal Federal (STF) , prolatada no âmbito do Recurso Extraordinário (RE) 636.886/AL, por meio da qual foi fixado o seguinte enunciado para o Tema 899, de repercussão geral: 
É prescritível a pretensão de ressarcimento ao erário fundada em decisão de Tribunal de Contas. 
19. 	Ocorre que, consoante o destacado pelo e. Ministro Benjamin Zymler no leading case que primeiro discutiu o alcance do referido julgado da Corte Suprema (voto condutor do Acórdão 5236/2020-TCU-Primeira Câmara) , ainda há diversas dúvidas sobre a matéria, pois resta possível a conclusão de que a decisão não tratou da prescrição do processo de controle externo levado a efeito no âmbito do TCU mas, sim, da prescrição intercorrente ocorrida durante a fase de execução do acórdão condenatório desta Corte. 
20. 	Na oportunidade, Sua Excelência aduziu que a aludida decisão do STF enfrentou RE interposto pela União contra acórdão do Tribunal Regional Federal da 5ª Região (TRF/5) , ementado como se segue, pelo qual o regional negou provimento a embargos de declaração opostos contra acórdão de sua lavra: 
EMENTA: TRIBUTÁRIO. PROCESSUAL CIVIL. EXECUÇÃO FISCAL. PROCESSO PARALISADO POR MAIS DE CINCO ANOS. PRESCRIÇÃO INTERCORRENTE. OCORRÊNCIA. 1. Para fins práticos, deve-se observar quando a Fazenda Pública foi intimada a providenciar o andamento do feito. Passados cinco anos sem diligências concretas, ocorre a prescrição intercorrente. Caso haja suspensão na forma do art. 40, da Lei n. 6.830/80, ocorre a extinção se o feito permanecer paralisado por mais de seis anos. 2. Na hipótese dos autos, houve o arquivamento sem baixa do processo em 12.08.1999 e até a data da sentença extintiva do feito em 05.06.2006, a Fazenda Nacional não apresentou nenhuma medida concreta quanto à localização do devedor ou de seus bens. Revela-se, portanto, inequívoca a ocorrência da prescrição intercorrente. 
21. 	O Ministro Benjamin Zymler argumentou que, na situação debatida judicialmente, a Fazenda Pública havia deixado a ação paralisada por mais de seis anos, o que ensejou fosse declarada a prescrição intercorrente no caso em tela. Isto é, a questão objeto da controvérsia cingiu-se à prescrição intercorrente ocorrida durante a fase de execução do acórdão condenatório do TCU. 
22. 	Desse modo, ponderou que, com base nessa possível interpretação, a matéria decidida no mencionado feito não teria nenhuma repercussão de ordem prática e jurídica nos processos desta Corte, isso porque o título executivo, que é a própria decisão do Tribunal, consoante o art. 19 da Lei 8.443/92, ainda não se formou. 
23. 	Feito esse raciocínio, Sua Excelência acresceu que, ainda se possa interpretar que a decisão do STF também se aplique ao iter do processo de controle externo neste TCU, outras questões, de suma importância visando que este Tribunal estabeleça novo tratamento acerca da prescrição do débito, restariam pendentes de esclarecimento, relevando mencionar as relativas à definição da data de ocorrência do fato irregular ou data do seu conhecimento pelo TCU, bem assim as hipóteses de interrupção da prescrição. 
24. 	Em conclusão, conduziu o colegiado a que aplicasse, ao caso in concreto, a jurisprudência do TCU até então vigente, fundamentada no art. 37, § 5º, da Constituição Federal, e consubstanciada na citada Súmula 282, no que tange ao ressarcimento do prejuízo. 
25. 	Anoto que o entendimento acima também foi seguido em outros julgados desta Corte, sendo exemplos os Acórdãos: 1.492/2020, 2.104/2020, 2.182/2020 e 2.336/2020, Rel. Min. Aroldo Cedraz; 2.188/2020, Rel. Min. Raimundo Carreiro; e 2.018/2020, Rel. Min. Ana Arraes, do Plenário; 6.494/2020, Rel. Min. Walton Alencar Rodrigues; 5.236/2020, 6.084/2020, 6.465/2020, 6.466/2020, 7.982/2020, 9.277/2020, Rel. Min. Benjamin Zymler; e 8.550/2020, 9.011/2020, 9.012/2020 e 9.293/2020, Rel. Min. Bruno Dantas, todos da 1ª Câmara; e 5.681/2020, 6.350/2020, 8.316/2020, 8.940/2020, 8.945/2020, 8.947/2020, 8.948/2020, 9.208/2020 e 9.216/2020 da minha relatoria; 5.690/2020, 6.350/2020, 6.575/2020, 6.712/2020, 7.325/2020, 8.021/2020, 8.023/2020, 8.443/2020, 8.649/2020, 8.651/2020 e 8.657/2020, Rel. Min. Aroldo Cedraz; 6.171/2020, Rel. Min. Raimundo Carreiro; 6.207/2020 e 8.498/2020, Rel. Min. Ana Arraes; e 6.707/2020 e 6.726/2020, Rel. Min. Subst. Marcos Bemquerer Costa, estes da 2ª Câmara) . 
26. 	Releva, ainda, considerar que em 14/8/2020 a Advocacia-Geral da União opôs embargos de declaração ao já citado acórdão proferido no RE 636.886/AL, objetivando exatamente dirimir dívidas quanto ao alcance da aludida decisão, notadamente para que se tenha como correta compreensão a de que "a tese de repercussão geral no acórdão (...) embargado abrange apenas a fase executiva da decisão do TCU". 
27. 	Nesse sentido, e considerando que os contornos ao final dados pela Corte Suprema após a apreciação dos aclaratórios certamente balizarão a atuação futura deste Tribunal de Contas da União, inclusive com as correções que por ventura se fizerem cabíveis, até em razão de a prescrição ser matéria de ordem pública, não vejo motivos para alterar o posicionamento que tenho mantido em processos de minha relatoria, em linha com o entendimento manifestado por esta Casa nos arestos antes mencionados, não obstante serem bastante pertinentes as teses levantadas pelo Parquet de Contas neste processo.
28.	Pelas razões expostas, deixo de acompanhar a proposta do Ministério Público junto ao TCU de sobrestar os presentes autos ou, alternativamente, de dispensar os responsáveis do ressarcimento do dano, pela ocorrência da prescrição ressarcitória, mantendo, no presente caso, a jurisprudência do TCU até o momento firmada.
	Ante todo o exposto, VOTO por que seja adotada a deliberação que ora submeto a este Colegiado.
	TCU, Sala das Sessões Ministro Luciano Brandão Alves de Souza, em 20 de abril de 2021.
Ministro JOÃO AUGUSTO RIBEIRO NARDES
Relator